ACORDAO-COMPLETO-2540048

ACÓRDÃO 1482/2022 ATA 25/2022 - PLENÁRIO

VISTO, relatado e discutido este relatório de acompanhamento efetuado com o propósito de avaliar os resultados fiscais e a execução orçamentária e financeira da União no 1º bimestre de 2022.
ACORDAM os Ministros do Tribunal de Contas da União, reunidos em sessão do Plenário, ante as razões expostas pelo Relator e com fundamento no art. 41, inciso I, alínea "a" e § 2º, da Lei 8.443/1992, c/c o art. 169, inciso V, do Regimento Interno, e no art. 59, § 1º, inciso V, da Lei Complementar 101/2000, em: 
9.1. alertar o Poder Executivo de que a reclassificação das despesas com formação e manutenção de estoques da Política de Garantia de Preços Mínimos (PGPM) - promovida de ofício por intermédio do Relatório de Avaliação de Receitas e Despesas Primárias do 1º bimestre de 2022, com o respectivo exercício financeiro já em curso - poderá comprometer os resultados da aludida política;
9.2 informar ao presidente da Comissão Mista de Planos, Orçamentos Públicos e Fiscalização do Congresso Nacional, para fins de subsídio à referida Comissão, em atendimento ao disposto no art. 139, § 3º, da Lei 14.194/2021 (LDO 2022) , os seguintes fatos acerca da gestão fiscal no 1º bimestre de 2022:
9.2.1. os resultados primários do Governo Central acumulados até fevereiro de 2022 a preços correntes (superávit de R$ 58,2 bilhões) e das empresas estatais federais (superávit de R$ 6,0 bilhões) , segundo a apuração oficial do BCB (metodologia "abaixo da linha") , afiguram-se compatíveis com as metas fiscais do exercício de 2022, estipuladas, respectivamente, pelos arts. 2º e 3º da Lei de Diretrizes Orçamentárias (LDO) da União para o exercício de 2022;
9.2.2. a projeção do resultado primário de 2022 das empresas estatais federais, com base no Demonstrativo da Necessidade de Financiamento Líquido, indica déficit expressivo das seguintes empresas: Emgepron, R$ 1.808,2 milhões; Hemobras, R$ 291,6 milhões; CMB, R$ 197,8 milhões; Emgea, R$ 170,8 milhões; Infraero, R$ 156,1 milhões; e Serpro, R$ 70,7 milhões;
9.2.3. não obstante as projeções de receitas e de despesas primárias da avaliação do 1º bimestre de 2022 indicarem a possibilidade de ampliação de R$ 103.568,1 milhões nas despesas primárias discricionárias dos Poderes da União, MPU e DPU, tal ampliação não ocorreu, em virtude da imposição de observância do "Teto de Gastos" (ADCT, art. 107) , haja vista que, de acordo com as projeções, as despesas primárias sujeitas ao regime do "Teto de Gastos" atingem montante de R$ 1.293,3 milhões abaixo do referido limite, sendo que há um excesso no Poder Executivo de R$ 1.722,3 milhões e um espaço nos demais Poderes, MPU e DPU de R$ 3.015,6 milhões;
9.2.4. em razão da EC 113/2021, a LOA 2022 foi sancionada estabelecendo o "Teto de Gastos" para 2022 de R$ 1.679,6 bilhões; porém, com a reclassificação das despesas com a formação e manutenção de estoques da PGPM, o montante passaria a ser de R$ 1.681,0 bilhões, assunto em exame neste Tribunal;
9.2.5. não houve abertura ou reabertura de créditos especiais, e os créditos suplementares abertos pelo Poder Executivo foram compatíveis com a meta de resultado primário e com o "Teto de Gastos";
9.2.6. o Poder Executivo substituiu os R$ 125,7 bilhões em fontes de recursos de operações de crédito (944) que amparavam a dotação condicionada destinada ao pagamento de despesas obrigatórias do Regime Geral de Previdência Social;
9.2.7. as projeções indicam suficiência para cumprimento da "Regra de Ouro" da ordem de R$ 15,1 bilhões no exercício de 2022;
9.2.8. há expectativa de cumprimento do art. 42 da LRF com margem de R$ 87,0 bilhões nas fontes não vinculadas/ordinárias;
9.3. encaminhar cópia deste Acórdão ao Ministério da Economia, à Controladoria-Geral da União, à Casa Civil da Presidência da República e ao presidente da Comissão Mista de Planos, Orçamentos Públicos e Fiscalização do Congresso Nacional, com a informação de que o inteiro teor do relatório e do voto que o fundamentam está disponível no endereço eletrônico www.tcu.gov.br/acordaos; e
9.4. arquivar os autos.

Relatório de Acompanhamento com o propósito de avaliar os resultados fiscais e a execução orçamentária e financeira da União no 1º bimestre de 2022.

Banco Central do Brasil; Departamento de Coordenação e Governança das Empresas Estatais; Secretaria de Orçamento Federal; Secretaria do Tesouro Nacional; Secretaria Especial da Receita Federal do Brasil

3. Responsáveis: não há

13.1. Ministros presentes: Walton Alencar Rodrigues (na Presidência), Benjamin Zymler, Vital do Rêgo, Jorge Oliveira (Relator) e Antonio Anastasia.
13.2. Ministros-Substitutos convocados: Augusto Sherman Cavalcanti e Marcos Bemquerer Costa.
13.3. Ministros-Substitutos presentes: André Luís de Carvalho e Weder de Oliveira.

JORGE OLIVEIRA

Adoto como parte do relatório a instrução produzida na Secretaria de Macroavaliação Governamental - Semag (peça 60) :
"1 INTRODUÇÃO 
1.1. Objetivo Geral
Trata-se de fiscalização com o objetivo de avaliar os resultados fiscais e a execução orçamentária e financeira da União no 1º bimestre de 2022, com foco no grau de atingimento das metas fiscais e na conformidade do contingenciamento de despesas, para dar cumprimento às disposições insculpidas no art. 3°, inciso IV, alínea 'a', da Resolução-TCU 142/2001.
A presente fiscalização foi realizada na Secretaria do Tesouro Nacional (STN) , na Secretaria Especial da Receita Federal do Brasil (RFB) , na Secretaria de Orçamento Federal (SOF) e na Secretaria de Coordenação e Governança das Empresas Estatais (Sest) . Esta fiscalização é decorrente de deliberação do Acórdão 67/2022-TCU-Plenário, de relatoria do ministro Jorge de Oliveira (TC Processo 044.390/2021-1) .
1.2. Objetivos Específicos e Questões de Auditoria
Conforme a matriz de planejamento (peça 14) , o trabalho divide-se em três objetivos específicos. Primeiramente, discutem-se os agregados fiscais condicionantes do resultado primário: (i) cenário da economia; (ii) avaliação das receitas primárias; (iii) avaliação das despesas primárias; e (iv) análise do resultado primário e nominal. Na segunda parte, abordam-se questões relativas à execução orçamentária e financeira. A terceira parte é dedicada à avaliação do cumprimento do 'Teto de Gastos' e a quarta e última seção aborda a conformidade da 'Regra de Ouro'.
Com vistas ao alcance desses objetivos, formularam-se as seguintes questões de auditoria:
A grade de parâmetros macroeconômicos, com maior interferência nos níveis de arrecadação das receitas administradas e previdenciárias (PIB, Expectativa de Inflação, Câmbio e Massa Salarial) , comportou-se conforme as previsões da LDO e da LOA?
Os parâmetros eventualmente ajustados são coerentes com as expectativas de mercado?
Qual a variação entre a arrecadação prevista na LOA/Decretos de programação orçamentária e financeira e as projeções de receita do Relatório de Avaliação de Receitas e Despesas Primárias (RARDP) ?
A previsão de receitas primárias do RARDP do bimestre é consistente com a receita realizada?  
Quais os principais itens da receita primária que sofreram variação?
Qual a variação entre as despesas fixadas na LOA e a projeção de despesas no Relatório de Avaliação de Receitas e Despesas Primárias do bimestre?
A projeção de despesas primárias do Relatório de Avaliação de Receitas e Despesas Primárias do bimestre é consistente com a despesa realizada? 
Quais os principais itens das despesas primárias obrigatórias que sofreram variação?
O Resultado Primário apurado do Governo Central (OFSS) e das Empresas Estatais Federais (PDG) , dadas as previsões vigentes de receitas e despesas primárias, permite alcançar as metas fiscais estabelecidas na LDO 2022 e nos decretos de programação orçamentária e financeira?
Quais os fatores condicionantes da discrepância estatística no resultado primário do PDG?
Qual o impacto na meta de resultado primário decorrente dos pagamentos dos acordos celebrados com amparo nos §§ 11 e 21 do art. 100 da Constituição Federal? 
Quais os principais itens da programação orçamentária e financeira do Poder Executivo federal para o exercício de 2022?
Qual é o volume de empoçamento de recursos até o bimestre de referência?
A reclassificação orçamentária das receitas e despesas das ações da Política de Garantia de Preços Mínimos - PGPM está em consonância com o Manual de Estatísticas de Finanças Públicas - MEFP 2014 (Government Finance Statistics Manual - GFSM 2014) , o Sistema de Contas Nacionais - SCN 2008 (System of National Accounts - SNA 2008) e diretrizes da Organização para Cooperação e Desenvolvimento Econômico (OCDE) ?
Houve abertura de crédito suplementar ou especial que tenha ampliado o montante total autorizado de despesa primária sujeita aos limites, em desconformidade com as disposições do art. 107, § 1º, inciso I e II, e § 5º do ADCT?
Quais os principais itens da projeção atual das despesas primárias sujeitas aos limites do 'Teto de Gastos' que sofreram variação no bimestre?
Qual é espaço fiscal decorrente das ECs 113/2021 e 114/2021, derivado da nova forma de cálculo do 'Teto de Gastos' e do limite para pagamento de precatórios?
Há consistência na ampliação do limite do 'Teto de Gastos' derivada da reclassificação orçamentária das despesas relativas às ações da PGPM?
Quais as projeções apresentadas para cumprimento da 'Regra de Ouro' no exercício?
Qual o impacto da reclassificação orçamentária da PGPM na Receita corrente Líquida e na apuração da 'Regra de Ouro'?
Qual o impacto da reclassificação orçamentária das receitas e despesas das ações da PGPM?
1.3. Metodologia
Os procedimentos de auditoria basearam-se em exame da legislação pertinente e dos relatórios oficiais, especialmente o Relatório Resumido da Execução Orçamentária e os Relatórios de Avaliação de Receitas e Despesas Primárias, Decretos de Programação Orçamentária e Financeira, consultas ao Siafi, análise das respostas às diligências, bem como em informações coletadas dos órgãos fiscalizados.
1.4. Volume de Recursos Fiscalizados e Benefício da Ação de Controle
O volume de recursos fiscalizados em valores correntes que envolve todas as receitas e despesas primárias realizadas no 1º bimestre de 2022, ou seja, receita total de R$ 401,2 bilhões e despesa total de R$ 263,8 bilhões, conforme o Resultado do Tesouro Nacional (RTN) de fevereiro de 2022.
Estima-se que o presente trabalho tem o potencial de melhorar a transparência dos relatórios do Governo Federal, estimular o atendimento às disposições insculpidas na Lei de Responsabilidade Fiscal e fornecer subsídios para a atuação do Congresso Nacional.
2. ANÁLISE DO CENÁRIO MACROECONÔMICO
2.1. Parâmetros Macroeconômicos
De acordo com o art. 7-B, inciso II, do Anexo I do Decreto 9.745/2019, compete à Secretaria de Política Econômica (SPE) da Secretaria Especial do Tesouro e Orçamento (Seto) do Ministério da Economia elaborar cenários econômicos e fiscais de curto, médio e longo prazos, em articulação com outros órgãos do Ministério, com o objetivo de definir diretrizes de política econômica.
Em vista do Anexo II, inciso XXII, da LDO 2022, o conjunto de parâmetros estimados pela SPE, denominado grade de parâmetros, deve ser utilizado na elaboração do Projeto de Lei Orçamentária de 2022, e conter para os exercícios de 2021 e 2022, entre outros dados, a variação real e nominal do PIB, da massa salarial dos empregados com carteira assinada, do preço médio do barril de petróleo tipo Brent, da média da taxa de câmbio do dólar americano, da Taxa de Juros de Longo Prazo (TJLP) , da taxa de juros Selic, e de índices de inflação (IGP-DI, IPCA e INPC) .
Conforme a SPE, a grade de parâmetros é um importante subsídio para a elaboração do orçamento federal porque provê aos seus formuladores o cenário-base para o quadro macroeconômico brasileiro no ano em que o orçamento será executado, propiciando que se estime com mais precisão as receitas e despesas do governo federal, o que contribui para um orçamento com equilíbrio fiscal, melhor alocação de despesas e maior previsibilidade arrecadatória.
Por força do disposto no art. 62, § 4º, inciso II, da LDO 2022, a revisão dos parâmetros e das projeções das variáveis serão consignadas nos relatórios de avaliação bimestrais. Constam da tabela seguinte as previsões dos principais parâmetros macroeconômicos empregados pelo Poder Executivo para as projeções e as memórias de cálculo da estimativa apurada ao final do 2º bimestre de 2022. A última coluna contém as expectativas de mercado, para alguns parâmetros, apresentadas no Boletim Focus publicado pelo Banco Central do Brasil (Bacen) , com base na mediana das estimativas de cerca de 140 instituições habilitadas, majoritariamente bancos, gestores de recursos, distribuidoras e corretoras, além de consultorias e outras empresas não-financeiras.
Tabela 1 - Parâmetros Macroeconômicos Projetados 2022
	Item
	LOA 2022
 (a) 
	Avaliação 
1° Bimestre
 (22/3/2022) 
 (b) 
	b-a
	Previsões do Mercado
 (18/3/2022) 

	PIB Real (%) 
	2,10
	1,50
	-0,6
	0,50

	PIB Nominal (R$ bilhões) 
	9.539,01
	9.647,35
	108,34
	n.d.

	Taxa de Inflação - IPCA acumulado (%) 
	4,70
	6,55
	1,85
	5,80

	INPC acumulado (%) 
	4,25
	6,70
	2,45
	n.d.

	IGP-DI acumulado (%) 
	5,42
	10,01
	4,59
	n.d.

	Taxa Over - Selic Média
	10,68
	11,59
	0,91
	n.d

	Taxa de Câmbio (R$/US$) 
	5,53
	5,37
	-0,16
	5,30

	Preço Médio do Petróleo (US$/barril) 
	77,37
	103,42
	26,05
	n.d.

	Salário-Mínimo (R$) 
	1.211,00
	1.212,00
	1
	n.d.

	Massa Salarial Nominal (%) 
	12,59
	15,43
	2,84
	n.d.

Fontes: Tabela 2 (adaptada) do RARDP (peça 38, p. 6) e Relatório de Mercado Focus - Bacen (peça 49, p. 1) .
1/ Dados da SPE/ME, de 11/11/2021, conforme o Ofício SEI 502/2021/ME, de 23/11/2021, encaminhado à Comissão Mista de Planos, Orçamentos Públicos e Fiscalização pelo Ministro de Estado da Economia Paulo Guedes, mediante o qual propõe atualização dos parâmetros econômicos constantes do PLOA 2022, em atendimento ao art. 10, Anexo II, inciso XXII, da LDO 2022.
 Houve piora na maior parte dos indicadores, com a variação do preço do petróleo refletindo-se no índice do IPCA, e ambos na queda do PIB real: i) aumento de 33,7% (US$ 26,05/barril) do preço médio do barril de petróleo; ii) aumento de 39,4% (1,85 p.p) na taxa de variação anual do IPCA; e iii) queda de 28,6% (0,6 p.p) na expectativa de crescimento positivo do PIB real.
Em que pese o ajuste no PIB real (1,5%) , o mercado mostrou-se ainda mais pessimista, ao prever crescimento de apenas 0,5%, ou seja, 1/3 da projeção oficial. Verifica-se, na grade de parâmetros da SPE de 17/3/2022 (peça 44) , que, para a variação real de 1,5%, apurou-se o deflator de 9,5%. Embora esse índice leve em conta os preços de todos os bens produzidos, e não apenas uma cesta de determinados bens de consumo, a diferença de 2,95 p.p é significativa. Por outro lado, o IPCA projetado pelo mercado, embora superior ao registrado na LOA, é inferior ao esperado pelo Poder Executivo. Não obstante o registro do aumento da massa salarial nominal (15,43%) , verifica-se, na mesma grade de parâmetros, a expectativa de redução da massa salarial real em 0,94%.
Conforme explanado no item 3.2 do RARDP do 1º bimestre de 2022 (peça 38, p. 6) , as projeções das receitas primárias seguem um modelo incremental, e são obtidas por meio da aplicação dos citados parâmetros sobre bases de cálculo formadas pela arrecadação realizada no ano imediatamente anterior, excluindo-se as receitas extraordinárias, considerando-se os efeitos decorrentes das alterações na legislação tributária.
3. AVALIAÇÃO DAS RECEITAS PRIMÁRIAS - 1° BIMESTRE de 2022
3.1 Projeção de Arrecadação de Receitas Primárias do exercício de 2022
Os relatórios de avaliação bimestral são elaborados por SOF e STN sob coordenação técnica da primeira. As projeções integrantes dos mencionados relatórios incumbem primordialmente a essas secretarias, além da RFB, com base em grade de parâmetros formulada pela SPE, de acordo com a vigente matriz de responsabilidades, aprovada pela Resolução da Junta de Execução Orçamentária (JEO) 6/2021.
Segundo o RARDP do 1º bimestre de 2022 (peça 38, p. 7) , em confronto com a previsão da LOA 2022, estima-se que a receita primária total do exercício alcançará R$ 2.118,0 bilhões, ou seja, incremento de R$ 87,5 bilhões (variação positiva de 4,3%) . Enquanto a receita líquida estimada é de R$ 1.686,0 bilhões, com variação positiva de R$ 41,9 bilhões (2,6%) .
De forma segregada em dois grandes grupos, as estimativas para previsão das Receitas Administradas, exceto Regime Geral de Previdência Social (RGPS) e líquida de incentivos fiscais diminuíram R$ 3,3 bilhões ou -0,3%, enquanto a previsão para a arrecadação de receitas não administradas avançou R$ 62,8 bilhões, correspondendo a uma elevação de 25,9%. 
Segundo o RARDP do 1º bimestre de 2022, dentre as rubricas contidas no grupo Receita Administrada pela RFB exceto RGPS, as maiores variação positivas em termos absolutos dessa avaliação bimestral com relação à LOA foram: Imposto de Renda, R$ 48.738 milhões (8,9%) , CSLL, R$ 16.004 milhões (14,4%) e IOF, R$ 4.466 milhões (8,6%) . Em sentido oposto, houve redução da projeção de arrecadação de IPI de R$ 28.219 milhões (-33,7%) e de Cofins, R$ 35.265 milhões (-11,2%) . 
Tabela 2 - Projeção de Arrecadação de Receitas Primárias de 2022
					R$ milhões

	Discriminação
	LOA 2022   (A) 
	Avaliação 1° bimestre/2022 (B) 
	Diferença (B) - (A) 
	Variação entre as duas Avaliações (B-A) / (A) %

	I. Receita Total (I) 
	2.030.520
	2.118.013
	87.493
	4,3%
	
	I.1. Receita Administrada pela RFB, exceto RGPS
	1.288.900
	1.285.607
	-3.293
	-0,3%
	
	I.1.1. Imposto de Importação
	60.883
	60.807
	-76
	-0,1%
	
	I.1.2. IPI
	83.678
	55.459
	-28.219
	-33,7%
	
	I.1.3. Imposto sobre a Renda, líquido de incentivos fiscais
	546.711
	595.449
	48.738
	8,9%
	
	I.1.4. IOF
	51.805
	56.271
	4.466
	8,6%
	
	I.1.5. COFINS
	313.948
	278.683
	-35.265
	-11,2%
	
	I.1.6. PIS/PASEP
	86.392
	79.697
	-6.695
	-7,7%
	
	I.1.7. CSLL
	111.082
	127.086
	16.004
	14,4%
	
	I.1.8. CPMF
	0
	1
	1
	                   -      
	
	I.1.9. CIDE - Combustíveis
	1.903
	3.061
	1.157
	60,8%
	
	I.1.10. Outras Administradas pela RFB
	32.499
	29.093
	-3.406
	-10,5%
	
	I.2. Arrecadação Líquida para o RGPS
	499.353
	527.286
	27.934
	5,6%
	
	I.3. Receitas Não Administradas pela RFB
	242.267
	305.120
	62.853
	25,9%
	
	I.4.1. Concessões e Permissões
	5.137
	16.344
	11.207
	218,1%
	
	I.4.2. Complemento do FGTS
	0
	0
	0
	                   -      
	
	I.4.3. Cont. Plano de Seg. do Servidor
	18.592
	17.259
	-1.333
	-7,2%
	
	I.4.4. Contribuição do Salário-Educação
	25.729
	27.511
	1.782
	6,9%
	
	I.4.5. Exploração de Recursos Naturais
	95.870
	134.509
	38.638
	40,3%
	
	I.4.6. Dividendos e Participações
	26.285
	39.226
	12.941
	49,2%
	
	I.4.8. Receita Própria e de Convênios
	18.153
	18.081
	-72
	-0,4%
	
	I.4.9. Demais Receitas
	52.502
	52.191
	-310
	-0,6%
	
	II. Transferência por Repartição da Receita 
	386.401
	431.927
	45.526
	11,8%
	
	III - Receita Líquida (I-II) 
	1.644.119
	1.686.086
	41.967
	2,6%
	
	Fonte: Relatório de Avaliação de Receitas e Despesas Primárias do 1° bimestre de 2022.
	
No que concerne às Receitas Não Administradas pela RFB, as rubricas com maiores variações em termos absolutos foram: exploração de recursos naturais, R$ 38.638 milhões (40,3%) , dividendos e participações, R$ 12.941 milhões (49,2%) e concessões e permissões, R$ 11.207 milhões (218,1%) . 
Consoante o RARDP do 1º bimestre de 2022 (peça 38, p. 9-10) , a elevação da previsão de arrecadação de exploração de Recursos Naturais deveu-se aos seguintes fatores: (i) elevação das estimativas de arrecadação com Recursos do Petróleo (R$ 37.156,3 milhões) , Recursos Minerais (R$ 1.804,8 milhões) e Recursos Hídricos (-R$ 132,9 milhões) e Royalties de Itaipu (-R$ 190,2 milhões) .
3.2. Previsão e Arrecadação das Receitas Primárias do 1° Bimestre de 2022
Para dar cumprimento às disposições do art. 9° da LRF e do art. 64, § 4°, da LDO 2022, a Secretaria de Orçamento Federal, na condição de coordenadora técnica, publica o Relatório de Avaliação de Receitas e Despesas Primárias até o 22º dia após o encerramento de cada bimestre.
O art. 9° da LRF prevê o que segue:
Se verificado, ao final de um bimestre, que a realização da receita poderá não comportar o cumprimento das metas de resultado primário ou nominal estabelecidas no Anexo de Metas Fiscais, os Poderes e o Ministério Público promoverão, por ato próprio e nos montantes necessários, nos trinta dias subsequentes, limitação de empenho e movimentação financeira, segundo os critérios fixados pela lei de diretrizes orçamentárias.
Cotejando-se a previsão de arrecadação do 1º bimestre de 2022 constante do Anexo XX do Decreto 10.961/2022, com a arrecadação efetivamente realizada nesse período em valores correntes, observa-se, no total agregado, elevação de 15,6%, e, no grupo Receitas Administradas pela RFB, exceto resultado do RGPS, majoração de 9,1%.
As maiores variações, em termos absolutos, entre previsão e arrecadação no 1º bimestre de 2022 dentre a Receita Administrada pela RFB, decorreram do Imposto de Renda (R$ 15.367 milhões) ; da CSLL (R$ 12.097 milhões) e do IPI (R$ 1.175 milhões) . Enquanto, concernentemente às Receitas não Administradas pela RFB, a maior discrepância entre projeção e arrecadação no mencionado período ocorreu com a rubrica concessões e permissões, R$ 11.234 milhões e exploração de recursos naturais (R$ 5.256 milhões) .
Em resposta ao Ofício de Requisição 2-40/2022-TCU/Semag (peça 5) , a RFB, por intermédio do Ofício 286/2022/Audit/RFB (peça 36) , encaminhou a Nota Cetad/Copan 72/2022 (peça 37) , que apresentou os seguintes esclarecimentos sobre os principais fatores de variação da projeção da avaliação do 1º bimestre de 2022 com relação à LOA 2022 das receitas administradas pela RFB de IPI, IR, Cofins e IOF. 
Conforme a mencionada nota, a RFB esclarece que a projeção de arrecadação constante da Lei Orçamentária Anual para 2022 foi elaborada pelo Congresso Nacional e que os motivos elencados  para justificar as diferenças da projeção de arrecadação constante do Relatório de Avaliação de Receitas e Despesas Primárias comparada à da LOA 2022 surgem por inferência, principalmente com base nos subsídios fornecidos à Comissão Mista de Planos, Orçamentos Públicos e Fiscalização do Congresso Nacional (CMO) durante a fase de elaboração do Relatório de Receita e, principalmente, com base nos parâmetros macroeconômicos elaborados pela Secretaria de Política Econômica em 17/11/2021.
A respeito da variação do IPI, aquela secretaria aduziu que a projeção da reavaliação do 1º bimestre incorporou alterações na legislação tributária, com destaque para a redução das alíquotas do IPI promovidas pelo Decreto 10.979/2022, além da devolução ficta promovida pelo Decreto 10.985/2022. Estimou-se que o efeito da redução das alíquotas e da devolução ficta provoque uma diminuição na arrecadação do IPI de, aproximadamente, R$ 20 bilhões em 2022. Além do efeito da legislação, houve a incorporação das arrecadações efetivamente realizadas no período de janeiro e fevereiro, que foram inferiores às constantes do Decreto 10.961/2022 (cuja referência é a LOA 2022) , além do efeito promovido pela redução da projeção da produção industrial, para 2022, com base na grade da SPE de 14/3/2022.
Em relação à Cofins, a RFB pontuou que a redução da projeção se deve à incorporação de alterações na legislação tributária, especialmente da Lei Complementar 192/2022, que reduziu, no ano de 2022, as alíquotas do Diesel, Querosene de Aviação, Biodiesel e GLP, a zero. Além disto, a estimativa incorporou em sua premissa que os eventos de compensação negativa continuariam crescendo. Essa foi a tendência observada nos últimos meses, o que afetou negativamente a arrecadação da Cofins em relação aos valores previstos na LOA 2022.
Concernentemente às alterações das estimativas do Imposto sobre a Renda e da CSLL, aquela secretaria assinalou que o principal fator para variação foi a realização da arrecadação, do IRPJ e da CSLL, ao final de 2021 (novembro e dezembro/21) e no início de 2022 (janeiro e fevereiro) , em valores superiores aos previstos: nos meses de janeiro e fevereiro de 2022 a arrecadação do IRPJ foi superior em R$ 16,6 bilhões enquanto a da CSLL ficou superior em R$ 12,1 bilhões.
Com referência ao IOF, a RFB ressaltou que o crescimento observado se deve, principalmente, à retomada das operações de crédito, que promoveu crescimento da arrecadação em patamares acima dos previstos.
Em resposta ao Ofício 4-20/2022 - TCU/Semag (peça 7) , a STN, por meio do Ofício SEI 135275/2022/ME (peça 35) , encaminhou, dentre outros, os seguintes documentos: Nota Técnica SEI 10474/2022/ME (peça 29) , Nota Técnica 33289/2021 (peça 27) , Nota Técnica 10504/2022 (peça 26) , Nota Técnica SEI 11771/2022/ME (peça 32) , Nota Técnica 10573/2022/ME (peça 31) e Nota Técnica 10352/2022/ME (peça 28) .
Com referência à projeção de receitas de concessões e permissões, segundo a Nota Técnica 10474/2022/ME (peça 29) , a variação positiva de R$ 11,2 bilhões em relação à LOA 2022 deve-se a: (i) R$ 11,18 bilhões de variação por outros fatores, decorrentes da arrecadação da Segunda Rodada de Licitações dos Volumes Excedentes da Cessão Onerosa e da 17ª Rodada de Licitações de Blocos, e (ii) R$ 29,42 milhões de variação pela arrecadação, como atualizações das estimativas fornecidas pelos setoriais, bem como atualizações monetárias previstas nos contratos de concessão.
A Nota Técnica 10504/2022 (peça 26) justificou a previsão de arrecadação de dividendos e participações e assinalou que a previsão foi elevada em decorrência, sobretudo, de aumento da estimativa de dividendos da Petrobras, em função de sua política de distribuição atual, do elevado lucro obtido em 2021 e de melhores estimativas de resultado da empresa para o ano em curso, uma vez que prevê pagamento de dividendos intermediários. Também contribuíram para essa elevação os resultados alcançados em 2021 pela Caixa e os resultados estimados para 2022 do Banco do Brasil.
Segundo a Nota Técnica SEI 11771/2022/ME (peça 32) , a atual necessidade de financiamento considerou os valores necessários para recomposição das dotações no Plano Safra de forma a possibilitar a retomada de contratações no âmbito do Plano Safra 2021/22 e atender a elevação das despesas decorrente do aumento das taxas de in¿ação e de juros veri¿cado entre a elaboração do PLOA 2022, em julho de 2021, e a avaliação do 1º bimestre, em março de 2022. Contudo, por decisão da JEO, não foram consideradas as estimativas de valores que possam ser necessários para eventual autorização de despesas no âmbito do Plano Safra 2022/23. Em conclusão, a referida nota técnica assinalou que a alteração da necessidade de financiamento de 2022 deste grupo de despesas é resultado sobretudo da revisão, pelo Banco Central, da necessidade de recursos para cobertura de sinistros no Proagro, pelo valor total de R$ 2.951 milhões, e da atualização do cenário de taxas de juros, com base na grade de março/2022, com impacto nas ações de equalizações de taxas de juros do Plano Safra, no valor total de R$ 3.472 milhões.
A par disso, consta da Nota Técnica 10573/2022/ME (peça 31) , a respeito da variação da programação financeira de Subsídios, Subvenções e Proagro, constatação de variação negativa no valor de R$ 100,8 milhões decorrente do retorno de despesas realizadas em 2020 alusivas ao Programa Emergencial de Acesso a Crédito - Peac Maquininhas (MP 1.002/2020) .
A Nota Técnica 10352/2022/ME (peça 28) explicou a variação negativa da projeção de despesas com o impacto primário do Fies, essencialmente, devido à revisão, pelo Fundo Nacional de Desenvolvimento da Educação (FNDE) , dos desembolsos previstos e pela incorporação à estimativa dos valores realizados da receita do Banco do Brasil e da despesa mais recentes de janeiro e fevereiro/2022.
A seguir, apresenta-se demonstrativo comparativo da receita prevista com a receita realizada no 1º bimestre de 2022 em valores correntes. A receita total realizada comparada à previsão para o 1º bimestre do exercício corrente mostra variação positiva de R$ 43.489 milhões (15,6%) . Dentre as receitas administradas, a maior variação foi do Imposto sobre a Renda, R$ 15.367 milhões (13,9%) . Enquanto entre as receitas não administradas, os maiores desvios foram de concessões e permissões, R$ 11.234 milhões, e exploração de recursos naturais, R$ 5.526 milhões (30,1%) .
Convém enfatizar que a grande variação observada entre a realização de receita de concessões permissões e a previsão correspondente derivou-se do fato de que a previsão se baseou na estimativa constante no Anexo XIX do decreto de programação orçamentária e financeira - Decreto 10.961/2022, alusiva a previsão da LOA 2022. 
Tabela 3 -Receita Líquida Prevista X Receita Líquida Realizada - 1° Bimestre/2022 - valores correntes

	R$ milhões

	Discriminação
	Previsão para o 1° Bimestre de 2022 (A) /¹
	Realizado no 1° Bimestre de 2022 (B) /²
	B-A
	Variação de (B-A) /A %

	RECEITA TOTAL sem Resultado da Previdência
	278.528
	322.017
	43.489
	15,6%

	Receitas Administradas pela RFB
	239.830
	261.543
	21.713
	9,1%

	Imposto de Importação
	8.210
	9.917
	1.707
	20,8%

	IPI
	13.020
	11.995
	-1.025
	-7,9%

	Imposto de Renda
	110.572
	125.939
	15.367
	13,9%

	IOF
	7.468
	9.270
	1.802
	24,1%

	Cofins
	51.562
	45.450
	-6.112
	-11,9%

	PIS/Pasep
	14.871
	13.543
	-1.328
	-8,9%

	CSLL
	28.895
	40.992
	12.097
	41,9%

	Cide Combustíveis
	93
	441
	348
	373,7%

	Outras
	5.139
	3.997
	-1.142
	-22,2%

	Incentivos Fiscais
	               -      
	               -      
	0
	         -      

	Receitas Não Administradas pela RFB
	38.698
	60.474
	21.776
	56,3%

	Concessões e Permissões
	814
	12.048
	11.234
	1.380,1%

	Dividendos e Participações
	1.115
	3.595
	2.480
	222,4%

	Contr. Plano de Seguridade Social do Servidor
	2.792
	2.640
	-152
	-5,4%

	Contribuição do Salário-Educação
	4.067
	4.186
	119
	2,9%

	Exploração de Recursos Naturais
	18.362
	23.888
	5.526
	30,1%

	Receitas Próprias (fontes 50, 81 e 82) 
	2.885
	3.160
	275
	9,5%

	Demais Receitas
	8.663
	10.957
	2.294
	26,5%

	Fontes: 1Decreto 10.961/2022 e 2Resultado do Tesouro Nacional de Fevereiro de 2022. 

3.3 Evolução da Arrecadação de Receitas Primárias em valores constantes de 2022
No que se refere à arrecadação realizada em valores constantes, destaque-se que a receita total acumulada até fevereiro de 2022 com base no IPCA de fevereiro de 2022 atingiu R$ 403.830 milhões, o que corresponde a crescimento real de R$ 57.294 milhões (16,5%) , comparado à receita acumulada em igual período do ano anterior. A Receita Administrada exceto RGPS alcançou valor real acumulado até fevereiro deste exercício de R$ 263.227 milhões, com crescimento real de 16,5% em relação a igual período do ano anterior. Já as Receitas Não Administradas pela RFB perfizeram no citado período R$ 60.776 milhões e tiveram majoração de R$ 24.232 milhões (66,3%) em relação ao mesmo período do ano anterior, conforme a tabela seguinte.
Tabela 4 - Receita Realizada de janeiro a fevereiro/2021 versus Receita Realizada de janeiro a fevereiro/2022 - valores constantes IPCA de fevereiro/2022
					R$ milhões

	Discriminação
	Receita Realizada de janeiro a fevereiro de 2021 (A) 
	Receita Realizada de janeiro a fevereiro de 2022 (B) 
	 (B-A) 
	Variação %         (B/A-1) 

	Receita Total
	346.535
	403.830
	57.294
	16,5%

	Receita Administrada pela RFB, exceto RGPS
	234.930
	263.227
	28.297
	12,0%

	Arrecadação Líquida para o RGPS
	75.061
	79.826
	4.766
	6,3%

	Receitas Não Administradas pela RFB
	36.544
	60.776
	24.232
	66,3%

	Fonte: Resultado do Tesouro Nacional - série histórica de fevereiro/2022.

Já com relação ao comportamento das Receitas Administradas, segundo o relatório Análise da Arrecadação das Receitas Federais de fevereiro de 2022 (peça 39, p. 4) , comparando-se a arrecadação de receitas de janeiro a fevereiro de 2022 com igual período do ano anterior a preços constantes, com base no IPCA de fevereiro de 2022, as maiores variações positivas foram: IRPJ/CSLL, R$ 20.300 milhões (22,36%) ; Cofins/PIS-Pasep, R$ 4.915 milhões (7,69%) e IOF, R$ 3.190 milhões (43,52%) . Enquanto a maior redução foi de Imposto de Importação/IPI-vinculado, R$ 1.054 milhões (6,57%) .
Segundo a RFB, o resultado deve-se primordialmente a: (i) crescimento de 110,92% na declaração de ajuste do IRPJ e da CSLL, com destaque para crescimento em todas as modalidades de recolhimento dos tributos sobre o lucro. Além disso, houve recolhimentos atípicos da ordem de R$ 12 bilhões, especialmente por empresas ligadas à exploração de commodities; (ii) combinação dos seguintes fatores: variação real positiva, de 9,98%, no volume de serviços (PMS-IBGE) e variação real negativa, de 2,17%, do volume de vendas (PMC-IBGE) , ambas no período compreendido de dezembro de 2021 a janeiro de 2022 em relação ao período compreendido de dezembro de 2020 a janeiro de 2021, especialmente do  desempenho da arrecadação do segmento não-financeiro, notadamente do setor de combustíveis, assim como redução de 35,92% no montante das compensações tributárias, equivalentes a R$ 5.132 milhões; (iii) efeito da  baixa base de comparação no 1º bimestre de 2021 do volume de operações de crédito, cambiais e de títulos e valores mobiliários ocorrida naquele período. A par disso, observou-se forte expansão do volume de crédito neste período. Adicionalmente, no mês de janeiro de 2021 verificou-se, por um decêndio do mês, reflexos produzidos pela desoneração do IOF sobre as operações de crédito, conforme o Decreto 10.572/2020, enquanto, em janeiro de 2022, ocorreu, por um decêndio, efeitos da elevação de alíquotas promovidas por meio do Decreto 10.797/2021; e (iv)  com relação ao imposto de importação e do IPI-Vinculado,  a conjugação dos seguintes fatores determina a variação: elevação de 30,43% no valor em dólar (volume) das importações, combinada com a redução de 0,20% na taxa média de câmbio, de 23,19% na alíquota média efetiva do Imposto de Importação e de 17,34% na alíquota média efetiva do IPI-Vinculado.
A RFB assinalou que, desconsiderados os fatores não recorrentes e os decorrentes de alteração na legislação, a arrecadação acumulada de janeiro e fevereiro de 2022 a preços constantes com base no IPCA de fevereiro de 2022 teria alcançado R$ 350.889 milhões, frente a R$ 322.385 milhões em idêntico período no ano anterior, o que significaria incremento de 8,68% em termos reais. 
Cotejando-se a receita total realizada acumulada móvel nos últimos doze meses - a preços constantes com base no IPCA de fevereiro de 2022, observou-se majoração nos valores das médias móveis acumuladas em doze meses de fevereiro/2021 a fevereiro/2022 de 24,3%, ao passo que o crescimento da média móvel em doze meses da receita líquida foi de 23,7%, conforme o Resultado do Tesouro Nacional - série histórica de fevereiro de 2022, apresentado na tabela seguinte.
Tabela 5 - Receita arrecadada móvel nos últimos doze meses de fevereiro de 2021 a fevereiro de 2022 - a preços constantes IPCA fevereiro de 2022
R$ bilhões
	Discriminação
	fev/21
	mar/21
	abr/21
	mai/21
	jun/21
	jul/21
	ago/21
	set/21
	out/21
	nov/21
	dez/21
	jan/22
	fev/22

	1. Receita Total
	1.702
	1.728
	1.789
	1.859
	1.912
	1.961
	1.979
	1.998
	2.011
	2.024
	2.058
	2.094
	2.116

	   1.1 Receita Administrada pela RFB
	1.049
	1.069
	1.104
	1.148
	1.178
	1.212
	1.228
	1.246
	1.254
	1.259
	1.275
	1.299
	1.304

	   1.2 Receita não Administrada pela RFB
	189
	194
	208
	221
	232
	243
	252
	249
	262
	275
	292
	300
	316

	   1.3 Transferência por Repartição de Receita
	307
	311
	315
	326
	335
	341
	353
	360
	364
	371
	377
	381
	391

	2. Receita Líquida
	1.394
	1.417
	1.474
	1.533
	1.576
	1.620
	1.626
	1.638
	1.647
	1.653
	1.682
	1.713
	1.725

Fonte: Resultado do Tesouro Nacional - Série Histórica fevereiro/2022
O gráfico seguinte apresenta e evolução da receita arrecadada móvel nos últimos doze meses de fevereiro de 2021a fevereiro de 2022 a preços constantes valorados pelo IPCA de fevereiro de 2022. No período recente de dezembro de 2021 a fevereiro de 2022, nota-se que a média móvel acumulada dos últimos doze meses da receita primária total e da receita primária líquida apresenta crescimento de 3,0%.
Gráfico 1 - Receita Arrecadada móvel dos últimos doze meses de fevereiro/2021 a fevereiro/2022 a preços constantes IPCA de fevereiro/2022
                                                                                                                                R$ milhões

Fonte: RTN de fevereiro/2022.
4. AVALIAÇÃO DAS DESPESAS PRIMÁRIAS - 1° BIMESTRE DE 2022
4.1. Projeção de Despesas Primárias na Avaliação do 1º Bimestre de 2022
Conforme a avaliação do 1º bimestre de 2022 (peça 38, p. 12) , a projeção da despesa primária em 2022 alcançou R$ 1.752,9 bilhões, enquanto o valor indicado na LOA 2022 é de R$ 1.720,3 bilhões, correspondente a variação de (1,9%) . 
Tabela 6 - Despesas Primárias do Governo Central em 2022
					R$ milhões

	Descrição
	LOA 2022 (A) 
	Avaliação do 1º Bimestre (B) 
	Diferença                                                                                                                                                        (C)  =  (B) - (A) 
	Variação Percentual (C/A) -1) 

	2.1 Benefícios Previdenciários
	777.717
	778.064
	346
	0,0%

	2.2 Pessoal e Encargos Sociais
	336.102
	338.551
	2.448
	0,7%

	2.3 Outras Despesas Obrigatórias
	252.510
	281.976
	29.465
	11,7%

	   2.3.1 Abono e Seguro Desemprego
	65.823
	64.377
	-1.446
	-2,2%

	   2.3.2 Anistiados
	174
	174
	0
	0,0%

	   2.3.3 Apoio Financeiro aos Estados e Municípios
	0
	0
	0
	0,0%

	   2.3.4 Benefícios de Leg. Especial e Indenizações
	803
	803
	0
	0,0%

	   2.3.5 Benefícios de Prestação Continuada LOAS / RMV
	76.168
	76.026
	-143
	-0,2%

	   2 3.6 Complemento para o FGTS
	0
	0
	0
	0,0%

	   2.3.7 Créditos Extraordinários 
	0
	23.838
	23.838
	             -

	   2.3.8 Compensação ao RGPS pelas Desonerações da Folha
	3.192
	3.248
	55
	1,7%

	   2.3.9 Fabricação de Cédulas e Moedas
	1.088
	1.088
	0
	0,0%

	   2.3.10 Fundef/Fundeb - Complementação
	30.083
	32.527
	2.444
	8,1%

	   2.3.11 Fundo Constitucional do DF (Custeio e Capital) 
	2.272
	2.277
	6
	0,3%

	   2.3.12 Fundos FDA e FDNE
	0
	0
	0
	0,0%

	   2.3.13 Legislativo/Judiciário/MPU/DPU (Custeio e Capital) 
	17.994
	18.225
	232
	1,3%

	   2.3.14 ADO nº 25
	4.000
	4.000
	0
	0,0%

	   2.3.15 Reserva de Contingência
	2.402
	0
	-2.402
	-100,0%

	   2.3.16 Sentenças Judiciais e Precatórios (Custeio e Capital) 
	26.979
	29.381
	2.402
	8,9%

	   2.3.17 Subsídios, Subvenções e Proagro
	13.378
	18.472
	5.094
	38,1%

	   2.3.18 Transferência ANA - Receitas Uso Recursos Hídricos
	170
	122
	-48
	-28,4%

	   2.3.19 Transferência Multas ANEEL
	1.380
	1.488
	108
	7,8%

	   2.3.20 Impacto Primário do FIES
	1.643
	969
	-675
	-41,1%

	   2.3.21 Financiamento de Campanha Eleitoral
	4.962
	4.962
	0
	0,0%

	2.4 Despesas do Poder Executivo Sujeitas à Programação Financeira
	353.956
	354.402
	446
	0,1%

	   2.4.1 Obrigatórias com Controle de Fluxo
	223.164
	223.141
	-23
	0,0%

	   2.4.2 Discricionárias
	130.792
	131.261
	469
	0,4%

	Total
	1.720.286
	1.752.991
	32.705
	1,9%

	Fonte: SOF/Fazenda/ME.
				
De acordo com a mencionada avaliação, a maior variação positiva do 1º bimestre de 2022 com respeito à LOA 2022 foi de créditos extraordinários, R$ 23.838 milhões, e Subsídios, Subvenções e Proagro, R$ 5.094 milhões, enquanto a maior variação negativa verificou-se em Reserva de Contingência, R$ 2.402 milhões, e Abono e Seguro Desemprego, no montante de R$ 1.446 milhões. 
4.2 Projeção e Execução das Despesas Primárias do 1° Bimestre de 2022
Comparando-se a projeção de despesas primárias do 1º bimestre de 2022 constante do Anexo XXII do Decreto 10.699/2022 com a execução das despesas nesse período, observa-se que a execução das despesas foi superior à estimativa de gastos em R$ 3.756 milhões (1,4%) , destacando-se o grupo de Outras Despesas Obrigatórias, R$ 14.800 milhões (28,6%) , ao passo que as Despesas do Poder Executivo Sujeitas à Programação Financeira sofreram redução de R$ 9.102 milhões (9,0%) , conforme a tabela seguinte.
As maiores discrepâncias entre a execução e a projeção de despesas do 1º bimestre de 2022 dentro do grupo de Outras Despesas Obrigatórias foram de créditos extraordinários, com variação de R$ 6.294 milhões, e de Abono e Seguro Desemprego, acréscimo de R$ 5.441 milhões e Subsídios, Subvenções e Proagro, com diminuição de R$ 3.365 milhões (69,6%) .
Com relação a despesa com Abono e Seguro Desemprego, o RARDP do 1º bimestre de 2022 (peça 38, p.13) , destacou uma redução na projeção de despesa com Seguro Desemprego de R$ 2.140,3 milhões.
Tabela 7 - Projeção e Execução de Despesas Primárias do 1º Bimestre de 2022
					R$ milhões

	Despesas Primárias
	Projeção 1º Bimestre de 2022 (A) 
	Execução do 1º Bimestre de 2022 (B) 
	Diferença                                                                                                                                                        (C) = (B) - (A) 
	Variação Percentual (C) / (B) -1

	2.1 Benefícios Previdenciários
	116.011
	114.754
	-1.257
	-1,1%

	2.2 Pessoal e Encargos Sociais
	53.586
	52.902
	-684
	-1,3%

	2.3 Outras Despesas Obrigatórias
	36.907
	51.707
	14.800
	28,6%

	   2.3.1 Abono e Seguro Desemprego
	11.695
	17.136
	5.441
	31,8%

	   2.3.2 Anistiados
	28
	24
	-4
	-18,9%

	   2.3.3 Apoio Financeiro aos Estados e Municípios
	             -     
	               -     
	             -     
	             -     

	   2.3.4 Benefícios de Leg. Especial e Indenizações
	115
	102
	-13
	-12,8%

	   2.3.5 Benefícios de Prestação Continuada LOAS / RMV
	12.139
	12.114
	-25
	-0,2%

	   2 3.6 Complemento para o FGTS
	             -     
	               -     
	             -     
	             -     

	   2.3.7 Créditos Extraordinários 
	0
	6.294
	6.294
	100,0%

	   2.3.8 Compensação ao RGPS pelas Desonerações da Folha
	1.006
	1.101
	95
	8,6%

	   2.3.9 Fabricação de Cédulas e Moedas
	42
	28
	-14
	-50,2%

	   2.3.10 Fundef/Fundeb - Complementação da União
	6.470
	6.633
	163
	2,5%

	   2.3.11 Fundo Constitucional do DF (Custeio e Capital) 
	280
	308
	28
	9,0%

	   2.3.12 Legislativo/Judiciário/MPU/DPU (Custeio e Capital) 
	1.767
	1.454
	-313
	-21,5%

	   2.3.13 Lei Kandir (LC 87/96 e 102/00) e LC 176/2020 - ADO 25
	944
	665
	-279
	-42,0%

	   2.3.14 Reserva de Contingência
	             -     
	               -     
	             -     
	             -     

	   2.3.15 Sentenças Judiciais e Precatórios (Custeio e Capital) 
	513
	309
	-204
	-66,1%

	   2.3.16 Subsídios, Subvenções e Proagro
	1.473
	4.838
	3.365
	69,6%

	   2.3.17 Transferência ANA - Receitas Uso Recursos Hídricos
	0
	1
	1
	100,0%

	   2.3.18 Transferência Multas ANEEL
	205
	230
	25
	10,7%

	   2.3.19 Impacto Primário do FIES
	230
	472
	242
	51,2%

	   2.3.20 Financiamento de Campanha Eleitoral
	             -     
	               -     
	             -     
	             -     

	2.4 Despesas do Poder Executivo Sujeitas à Programação Financeira
	53.582
	44.480
	-9.102
	-20,5%

	   2.4.1 Obrigatórias com Controle de Fluxo
	41.895
	33.757
	-8.138
	-24,1%

	   2.4.2 Discricionárias
	11.688
	10.723
	-965
	-9,0%

	Total
	260.086
	263.842
	3.756
	1,4%

	Fontes: Decreto 10.961/2022 e Resultado do Tesouro Nacional - Série histórica de fevereiro/2022 

4.3 Execução de Despesas Primárias em 2022 em valores constantes
A despesa total realizada acumulada de janeiro e fevereiro de 2022 em valores constantes, com base no IPCA de fevereiro de 2022, comparada com igual período no ano anterior apresentou variação positiva de R$ 11.148 milhões (4,4%) . Verificaram-se os maiores incrementos no grupo de despesas do Poder Executivo sujeitas à programação financeira, R$ 11.535 milhões (34,8%) , e outras despesas obrigatórias, R$ 5.196 milhões (11,1%) . Enquanto a maior redução ocorreu em pessoal e encargos sociais, R$ 4.681 milhões (-8,1%) , conforme a tabela a seguir.
Tabela 8 - Despesa Executada Acumulada de janeiro a fevereiro/2021 versus Despesa Executada Acumulada de janeiro a fevereiro/2022 - valores constantes IPCA fevereiro/2022
					R$ milhões

	Discriminação
	Despesa Realizada de janeiro e fevereiro de 2021 - IPCA fevereiro/2022 (A) 
	Despesa Realizada de janeiro fevereiro de 2022 - IPCA fevereiro/2022 (B) 
	 (B-A) 
	Variação % (B/A-1) 

	Despesa Total
	253.973
	265.120
	11.148
	4,4%

	Benefícios da Previdência
	116.219
	115.317
	-902
	-0,8%

	Pessoal e Encargos Sociais
	57.863
	53.182
	-4.681
	-8,1%

	Outras Desp. Obrigatórias
	46.752
	51.948
	5.196
	11,1%

	Despesas do Poder Executivo Sujeitas à Programação Financeira
	33.139
	44.674
	11.535
	34,8%

	Fonte: Resultado do Tesouro Nacional - série histórica de fevereiro/2022.
	
Segundo o Resultado do Tesouro Nacional de Fevereiro/2022 (peça 40, p. 8 e 10) , a variação real das Despesas do Poder Executivo sujeitas à Programação Financeira do 1º bimestre de 2022 com relação à igual período do ano anterior deveu-se ao aumento: (i) da despesa de R$ 9.590,2 milhões com 'Bolsa Família e Auxílio Brasil', e (ii) aumento das despesas discricionárias do Poder Executivo, sobretudo, nas funções saúde (+0,7 bilhão) e Assistência Social (+0,5 bilhão) .
A despesa acumulada móvel nos últimos doze meses de fevereiro de 2021 a fevereiro de 2022 a preços constantes com base no IPCA de fevereiro de 2022 passou de R$ 2.253 bilhões para R$ 1.732 bilhões, ou seja, redução de R$ 521,7 bilhões (-21,7%) . Já confrontando-se os valores das médias móveis de doze meses acumuladas até janeiro e fevereiro/2022, observou-se majoração de R$ 8 bilhões (0,5%) , nos termos da tabela a seguir.
Tabela 9 - Despesa executada móvel nos últimos doze meses de fevereiro de 2021 a fevereiro de 2022 - a preços constantes IPCA de outubro de 2022
R$ bilhões
	Discriminação
	fev/21
	mar/21
	abr/21
	mai/21
	jun/21
	jul/21
	ago/21
	set/21
	out/21
	nov/21
	dez/21
	jan/22
	fev/22

	2. Despesa Total
	2.253
	2.249
	2.179
	2.113
	2.008
	1.970
	1.875
	1.798
	1.774
	1.755
	1.720
	1.723
	1.732

	   2.1 Benefícios Previdenciários 
	768
	769
	763
	741
	748
	768
	766
	765
	763
	760
	758
	757
	757

	   2.2 Pessoal e Encargos Sociais
	369
	368
	366
	364
	366
	363
	361
	359
	357
	354
	351
	349
	346

	   2. 3Outras Despesas Obrigatórias
	841
	842
	785
	741
	627
	570
	474
	400
	379
	364
	327
	327
	332

	   2.4 Despesas do Poder Executivo Sujeitas à Programação Financeira
	275
	270
	265
	266
	268
	269
	273
	274
	276
	278
	285
	290
	296

Fonte: Resultado do Tesouro Nacional - série histórica de fevereiro/2022
O gráfico a seguir apresenta a evolução da despesa executada móvel nos últimos doze meses de fevereiro de 2021 a fevereiro de 2022 a preços constantes valorados pelo IPCA de fevereiro de 2022.
Gráfico 2 - Despesa Executada móvel dos últimos doze meses de fevereiro/2021 a fevereiro/2022 a preços constantes - IPCA fevereiro/2022
R$ bilhões

Fonte: RTN de fevereiro/2022.
5. ANÁLISE DO RESULTADO PRIMÁRIO E NOMINAL
A Lei 14.194/2021 (LDO 2022) estabeleceu em seu art. 2º, para o Governo Central, meta de déficit primário dos Orçamentos Fiscal e da Seguridade Social (OFSS) de R$ 170,547 bilhões (-1,92% do PIB) . Já o art. 3º da LDO 2022 preceituou que o Programa de Dispêndios Globais (PDG) das empresas estatais federais deverá ser compatível com a obtenção da meta de déficit primário de R$ 4,42 bilhões (-0,05% do PIB) . A seu turno, a meta do setor público não financeiro é de déficit primário de R$ 177,49 bilhões (-2,00% do PIB) , conforme o Anexo IV.1 da LDO 2022. A LDO 2022 (§ 2º do art. 3º) previu ainda a possibilidade de compensação entre as metas estabelecidas para os OFSS e para o PDG.
	Não obstante as projeções de receitas e despesas primárias da avaliação do 1º bimestre de 2022 indicarem a possibilidade de ampliação de R$ 103.568,1 milhões nas despesas primárias discricionárias dos Poderes da União, MPU e DPU, tal ampliação não ocorreu, em virtude da imposição de observância do 'Teto de Gastos' (ADCT, art. 107) , haja vista que as projeções das despesas primárias sujeitas ao regime do 'Teto de Gastos' atingiram o montante de R$ 1.293,3 milhões abaixo do referido limite. Entretanto, há um excesso no Poder Executivo de R$ 1.722,3 milhões e um espaço nos demais Poderes, MPU e DPU de R$ 3.015,6 milhões.  
Como prevalece a regra fiscal mais restritiva do 'Teto de Gastos', o Poder Executivo deverá ajustar o apontado excesso de modo a reconduzir suas despesas aos limites dessa regra fiscal. De outra parte, os demais Poderes têm autonomia para controlar a abertura de créditos adicionais em conformidade com os limites estabelecidos pela regra do 'Teto de Gastos'.
A propósito do possível impacto na meta de resultado primário decorrente dos pagamentos dos acordos celebrados com amparo nos §§ 11 e 21 do art. 100 da Constituição Federal, por meio da Nota Técnica a SEI 19463/2022/ME (peça 41) , a SOF ressaltou a di¿culdade em prever qualquer impacto, pois os referidos dispositivos possibilitam a negociação entre os credores dos requisitórios e a Fazenda Pública devedora, no sentido de desonerar tanto em termos processuais quanto em termos ¿nanceiros e orçamentários a quitação de débitos entre as partes.
Aduziu que qualquer estimativa que venha a ser realizada precisa considerar variáveis imprevisíveis com os dados atualmente disponíveis, como o volume de precatórios a ser expedido pelo Poder Judiciário e o comportamento dos credores diante de um novo procedimento, desprovido de precedentes próximos no cenário jurídico pátrio.
Em conclusão, aquela secretaria afirmou que, até este momento, não possui estimativas de impacto quanto aos referidos atos, pois qualquer previsão traçada no presente cenário, com as informações disponíveis, pode apresentar relevante variação frente ao realizado nos exercícios futuros. Acrescentou que essa impossibilidade para estimar os efeitos orçamentários e ¿nanceiros de tais medidas, inclusive, motivou a exclusão desses eventos para ¿ns de cálculo da meta de resultado primário, nos termos do § 2º do art. 2º do Projeto de Lei de Diretrizes Orçamentárias - PLDO para 2023, em tramitação no Poder Legislativo como o Projeto de Lei do Congresso Nacional - PLN 5, de 2022.
Isso posto, a tabela seguinte evidencia as Necessidades de Financiamento do Governo Central e do Governo Federal na LOA 2022 e na avaliação correspondente ao Relatório de Avaliação de Receitas e Despesas Primárias do 1º bimestre de 2022, em obediência ao art. 9º da LRF.
Tabela 10 - Necessidades de Financiamento do Governo Central de 2022
R$ bilhões
	Discriminação
	LOA 2022
	Avaliação do 1º Bimestre

		R$
	% PIB
	R$
	% PIB

	I. Receita Primária Total
	2.031
	21,3%
	2.118
	22,0%

	II - Transferências
	386
	4,1%
	432
	4,5%

	III - Receita Primária Líquida
	1.644
	17,2%
	1.686
	17,5%

	IV. Despesa Primária
	1.720
	18,0%
	1.753
	18,2%

	V. Resultado Governo Central (III - IV) 
	-76
	-0,8%
	-67
	-0,7%

	V.1 Resultado do Tesouro e Banco Central
	202
	2,1%
	184
	1,9%

	V.2 Resultado da Previdência Social
	-278
	-2,9%
	-251
	-2,6%

	PIB Nominal/1
	9.539,01
	9.647,35

	Fontes: SOF/STN - RARDP 1º bimestre de 2022.
		
	/1 PIB nominal publicado nos Relatórios de Avaliação Bimestral.

	Obs: Receita Primária Líquida é igual a Receita Primária Total deduzidas as transferências por repartição de receitas, inclusive as dos fundos constitucionais e outras transferências legais.

5.1. Resultado Primário do Governo Central
A STN e o Bacen utilizam metodologias diferentes para calcular o resultado primário do Governo Central. A primeira apura o resultado seguindo o método denominado 'acima da linha', que foca na diferença entre fluxos de receitas e despesas, enquanto o segundo se guia pela variação da dívida líquida total, método denominado 'abaixo da linha'.
Registre-se que o Bacen é a instituição responsável pela apuração oficial dos resultados fiscais para fins de verificação do cumprimento das metas fiscais, conforme o disposto no art. 11, inciso IV, da LDO 2022, c/c a Mensagem Presidencial do PLOA 2022.
Consoante o Relatório de Avaliação de Receitas e Despesas Primárias atinente ao 1º bimestre de 2022 (peça 38, p. 5) , ora em análise, foi indicado déficit primário para o Governo Central no corrente exercício de R$ 66,9 bilhões, portanto, inferior à meta fiscal vigente de R$ 170,5 bilhões estabelecida no art. 2º da LDO 2022, sem considerar as exclusões da meta fiscal em caso de necessidade de prorrogação das despesas de: (i) ações e serviços públicos de saúde relativas ao enfrentamento da pandemia; (ii) Programa Nacional de Apoio às Microempresas e Empresas de Pequeno Porte (Pronampe) ;  e (iii) Programa Emergencial de Manutenção do Emprego e da Renda (BEm) previstas no § 2º da LDO 2022.
Conforme o Resultado do Tesouro Nacional de fevereiro de 2022 (peça 40, p. 7) , o resultado primário do Governo Central de 2022 'acima da linha' acumulado até fevereiro alcançou, a preços correntes, superávit de R$ 55,9 bilhões, 3,7% do PIB de R$ 1.496,0 bilhões estimado para o período, valor R$ 33,7 bilhões superior ao observado em igual período de 2021, quando houve superávit de R$ 22,2 milhões. 
Segundo o Bacen, o resultado primário acumulado em 2022 até fevereiro pelo Governo Central alcançou superávit de R$ 58,2 bilhões, correspondente a 3,9% do PIB a preços correntes acumulado no período, estimado pelo Bacen, de acordo com a Tabela 2 - Necessidades de Financiamento do Setor Público - Fluxos Acumulados no Ano das Estatísticas Fiscais de fevereiro de 2022 daquela autarquia (peça 42) . A citada tabela informa ainda que houve superávit do Setor Público Consolidado de R$ 105,3 bilhões (7,0% do PIB) e superávit das empresas estatais federais de R$ 6,0 bilhões (0,40% do PIB) . 
Os resultados primários do Governo Central acumulados até fevereiro de 2022 a preços correntes (superávit de R$ 58,2 bilhões) e das empresas estatais federais (superávit de R$ 6,0 bilhões) , segundo a apuração oficial do Bacen (metodologia 'abaixo da linha') , afiguram-se compatíveis com as metas fiscais do exercício de 2022, respectivamente, resultados primários deficitários de R$ 170,5 bilhões e de R$ 4,4 bilhões.
Compõem o resultado primário do Governo Central no referido período o superávit do Tesouro Nacional de R$ 93,5 bilhões e do Bacen de R$ 63 milhões, além do déficit do INSS de R$ 35,3 bilhões.
A respeito do ajuste metodológico de Itaipu, a STN informou que o resultado primário apurado pelo critério 'abaixo da linha' trata os pagamentos de Itaipu Binacional ao Tesouro Nacional - relativos à amortização de contratos - como receitas do Governo Central. Contudo, tais pagamentos são de natureza financeira e ensejam ajustes para fins de análise do desempenho fiscal.
Conforme explicação da STN, o segundo tipo de ajuste decorre da sistemática de registros nas estatísticas fiscais dos subsídios e subvenções estabelecida em conformidade com os Acórdão 825/2015-TCU-Plenário (relatoria min. José Mucio Monteiro) e 3.297/2015-TCU-Plenário (relatoria min. Vital do Rêgo) . Segundo essa sistemática, o Bacen passou a incorporar mensalmente os efeitos fiscais desses eventos segundo o critério de competência na apuração 'abaixo da linha', enquanto a STN registra semestralmente impactos quando dos pagamentos dos saldos apurados pelas instituições financeiras operadoras dos programas.
De outra parte, o resultado previdenciário tem papel importante na apuração do resultado primário. A tabela seguinte apresenta, para os últimos cinco anos e o acumulado no exercício até fevereiro de 2022, nominalmente e em relação ao PIB, a evolução da arrecadação previdenciária, do pagamento de benefícios e do resultado previdenciário. A tabela mostra, ainda, que a previdência urbana apresentou deterioração do resultado no período de 2016 a 2020, passando de déficit de R$ 46,3 bilhões para déficit de R$ 124,4 bilhões. Em 2021 houve reversão do resultado da previdência urbana, que passou a déficit de R$ 112,6 bilhões, e o resultado total alcançou déficit de R$ 247,3 bilhões. Destaque-se o crescimento do déficit previdenciário rural, que partiu de R$ 103,4 bilhões em 2016 para R$ 135,2 bilhões em 2021. No exercício de 2022, o déficit previdenciário conjunto, urbano e rural, acumulado até fevereiro a preços correntes, totalizou R$ 35,3 bilhões.
Tabela 11 - Resultado Previdenciário Anual a preços correntes 2016 a 2022
R$ bilhões
	Discriminação
	2016
	2017
	2018
	2019
	2020
	2021
	2022 /¹

		$
	% PIB
	$
	% PIB
	$
	% PIB
	$
	% PIB
	$
	% PIB
	$
	% PIB
	$
	% PIB

	Arrecadação urbana
	350,2
	5,59%
	365,5
	5,58%
	381,3
	5,55%
	405
	5,47%
	404,8
	5,43%
	451,9
	5,21%
	78,2
	5,23%

	Arrecadação rural
	7,9
	0,13%
	9,3
	0,14%
	9,9
	0,14%
	8,4
	0,11%
	8,6
	0,12%
	10,4
	0,12%
	1,2
	0,08%

	Benefícios urbanos
	396,6
	6,33%
	437,2
	6,67%
	462,7
	6,73%
	496,4
	6,70%
	529,2
	7,11%
	564,0
	6,50%
	90,9
	6,08%

	Benefícios rurais
	111,3
	1,78%
	120,0
	1,83%
	123,7
	1,80%
	130,1
	1,76%
	134,7
	1,81%
	145,5
	1,68%
	23,8
	1,59%

	Resultado urbano
	-46,3
	-0,74%
	-71,7
	-1,09%
	-81,4
	-1,18%
	-91,5
	-1,24%
	-124,4
	-1,67%
	-112,2
	-1,29%
	-12,7
	-0,85%

	Resultado rural
	-103,4
	-1,65%
	-110,7
	-1,69%
	-113,8
	-1,66%
	-121,7
	-1,64%
	-126,1
	-1,69%
	-135,2
	-1,56%
	-22,6
	-1,51%

	Resultado total
	-149,7
	-2,39%
	-182,4
	-2,78%
	-195,2
	-2,84%
	-213,2
	-2,88%
	-250,5
	-3,36%
	-247,3
	-2,85%
	-35,3
	-2,36%

	PIB nominal
	6.267,21
	6.553,84
	6.873,69
	7.407,02
	7.447,86
	8.674,46
	1.496,0

	Fonte: STN/Resultado do Tesouro Nacional - Série Histórica de fevereiro/2022.

	/1 Estimativa do Banco Central para PIB até fevereiro de 2022.

Destaca-se a seguir a trajetória do resultado primário e do resultado nominal do Governo Central, em percentual do PIB, de 2006 a 2020. O resultado primário involuiu de superávit de R$ 71,3 bilhões (2,3%) em 2008 para déficit de R$ 159,5 bilhões (-2,5%) em 2016, iniciando-se trajetória de redução do déficit até 2019, R$ 88,9 bilhões (1,20%) . Em 2020 essa trajetória apresentou forte inflexão, sobretudo em face das medidas para combate à pandemia de Covid-19, atingindo déficit de R$ 745,3 bilhões (-10,1%) , o maior da série histórica desde 1997. Em 2021, o resultado primário deficitário do Governo Central reverteu para R$ 35,9 bilhões (-0,41%) . Já o resultado primário do Governo Central acumulado de janeiro a fevereiro de 2022 registrou superávit de R$ 58,2 bilhões (3,89%) .
Por sua vez, o resultado nominal passou de déficit de R$ 24,9 bilhões (-0,80%) em 2008 para déficit de R$ 513,9 bilhões (-8,67%) em 2015, experimentando redução daí por diante até alcançar em 2019 déficit de R$ 399,0 bilhões (-5,39%) . Entretanto, em 2020 o déficit nominal apresentou grande elevação e alcançou R$ 1.011,9 bilhões (-13,59%) . Em 2021, o resultado nominal apresentou substancial redução para R$ 443,2 bilhões (-5,11%) . Por sua vez, o resultado nominal acumulado nos últimos doze meses encerrados em fevereiro de 2022 alcançou déficit de R$ 373,9 bilhões (-4,23%) , comparado ao resultado nominal deficitário do período correspondente de 2021 de R$ 1.016,5 bilhões (-13,56%) . No exercício de 2022, o resultado nominal acumulado até fevereiro atingiu superávit de R$ 26,3 bilhões (1,74%) , ante déficit de R$ 43,2bilhões (-3,39%) em igual período do ano anterior.
Apesar da melhora do resultado fiscal em 2021 com relação ao ano anterior, os juros nominais passaram de R$ 266,6 bilhões (-3,57% do PIB) em 2020 para R$ 407,3 bilhões (-4,70% do PIB) em 2021. Esse fenômeno deveu-se sobretudo à elevação da taxa básica de juros Selic de 2,0% a.a, em março de 2021 (mínima histórica desde sua introdução em 4/3/1999) , para 9,25% a.a. em dezembro de 2021.  
Igualmente, observa-se incremento da despesa com juros nominais acumulada até fevereiro de 2022 comparativamente a igual período do ano anterior. De fato, as despesas com juros nominais em valores correntes até fevereiro de 2022 atingiram R$ 63,9 bilhões (-5,01% do PIB) , enquanto o observado em igual período de 2021foi de R$ 57,3 bilhões (-4,66% do PIB) .
Gráfico 3 - Evolução dos Resultados Nominal e Primário e dos Juros Nominais do Governo Central 
% do PIB

Fonte: Bacen - Estatísticas Fiscais de março/2022.
5.2. Resultado Primário das Empresas Estatais Federais
De acordo com o RARDP do 1º bimestre de 2022 (peça 38, p. 36) , a previsão de resultado primário das estatais federais em 2022 é de déficit de R$ 2,8 bilhões.
Expediu-se o Ofício 1-40/2022-TCU/Semag (peça 4) à Sest solicitando o detalhamento das informações contidas no relatório de avaliação bimestral acima referido, entre outros: (i) memória de cálculo da Necessidade Financiamento Líquido (Nefil) das empresas estatais federais, de janeiro a fevereiro de 2022 e inclusive a previsão para dezembro de 2022, com apresentação da Nefil por agrupamento de receitas e despesas e (ii) demonstrativo do resultado primário das empresas estatais federais já realizados do exercício de 2022, mensais, de janeiro a fevereiro, consolidado e desagregado por empresa.
A Sest respondeu mediante o Ofício SEI 129471/2022/ME (peça 43, p. 1-2) e apresentou anexo contendo informações concernentes ao resultado primário agregado das estatais federais e os demonstrativos de Necessidade de Financiamento Líquido das empresas estatais federais (peças 15-22) . 
Ressalte-se que o resultado primário das empresas estatais federais 'acima da linha' é calculado pela Sest, com base na Nefil das empresas. A Nefil é o indicador que demonstra se a geração de receitas próprias das empresas é suficiente para a cobertura de todas as suas despesas. Por sua vez, o resultado primário 'abaixo da linha' é apurado pelo Bacen com base na variação do endividamento dessas empresas.
De acordo com a Sest, o resultado primário das empresas estatais federais no 'PDG ajustado' acumulado de janeiro a fevereiro de 2022 foi de déficit de R$ 691,3 milhões (peça 17) . A seu turno, o resultado primário 'abaixo da linha' das empresas estatais federais alcançou superávit de R$ 6.003 milhões, conforme divulgado pelo Bacen na Tabela 2 - Necessidades de Financiamento do Setor Público das Estatísticas Fiscais de março de 2022 (peça 42) . Disso resulta discrepância estatística de R$ 6.625,6 milhões entre as duas métricas de resultado.
Tabela 12 - Resultado Primário das Empresas Estatais Federais: PDG e Bacen
                       					R$ milhares
	Empresa
	Janeiro 
	Fevereiro
	Acumulado

	ABGF
	627
	-1.094
	-467

	CDC
	419
	104
	523

	CDP
	8.134
	-2.584
	5.550

	CDRJ
	-399
	-33.766
	-34.165

	Ceagesp
	-2.286
	-5.840
	-8.126

	Ceasaminas
	1.387
	0
	1.387

	CMB
	-62.081
	-48.947
	-111.028

	Codeba
	2.874
	4.749
	7.623

	Codern
	1.556
	-411
	1.146

	Codesa
	6.704
	-502
	6.202

	Dataprev
	13.991
	5.739
	19.730

	ECT
	-90.476
	230.410
	139.935

	Emgea
	-1.447
	1.805
	358

	Emgepron
	-251.643
	-79.948
	-331.591

	Hemobras
	-14.750
	32.961
	18.211

	Infraero
	-56.509
	4.010
	-52.499

	NAV Brasil
	52.153
	0
	52.153

	PPSA
	-6.403
	0
	-6.403

	Serpro
	-188.762
	-200.008
	-388.770

	SPA
	27.454
	41.148
	68.602

	Resultado Primário PDG (A) 
	-559.458
	-52.171
	-680.230

	Ajuste Emgea (B) 
	-4.843
	-6.260
	-11.103

	PDG Resultado Ajustado (C = A + B) 
	-564.300
	-58.431
	-691.333

	Resultado Bacen (D) 
	3.652.917
	2.349.982
	6.002.899

	Discrepância (E = C - D) 
	-4.217.217
	-2.408.413
	-6.625.630

	Fonte: Sest

Com respeito à discrepância estatística entre o resultado primário das estatais - PDG ajustado compilado pela Sest - e o resultado primário das estatais apurado pelo Bacen, aquela secretaria, em complemento ao Ofício SEI 129471/2022/ME, informou por e-mail de 25/5/2022 (peça 47)  a discrepância estatística entre o resultado primário 'acima da linha' (Sest) de déficit de R$ 623 milhões e o resultado 'abaixo da linha' do Bacen de superávit de R$ 6.003 milhões deve-se, essencialmente, a aportes realizados nas empresas estatais: (i) ENBPar (R$ 4,0 bilhões) , a qual deve suceder a Eletrobras no controle da Eletronuclear e da Itaipu Binacional; e (ii) VDMG (R$ 2,8 bilhões) , criada para o processo de desestatização da CBTU Minas. A Sest aduziu que a ENBPar efetuou recentemente a programação do PDG 2022 e constará da próxima apuração do resultado primário das estatais referente ao mês de maio, mas que a VDMG ainda está em processo de programação.
Considerando os esclarecimentos prestados pela Sest e, sobretudo, a magnitude da discrepância estatística apurada nesta avaliação bimestral de R$ 6.625,6 milhões, dar-se-á prosseguimento ao exame da questão nos próximos acompanhamentos.
A tabela seguinte apresenta a projeção do resultado primário de 2022 das empresas estatais federais mais deficitárias, com base no demonstrativo da Necessidade de Financiamento Líquido dessas empresas. 
Tabela 13 - Nefil das empresas estatais federais projetado em 2022
							         R$ milhares

	Empresa/Descrição
	Emgepron
	Hemobras
	CMB
	Emgea
	Infraero
	Serpro

	I - Receita Total
	142.180
	1.500.719
	1.255.537
	166.502
	1.485.620
	3.552.221

	A. Operacionais
	141.813
	1.500.719
	1.247.639
	68.743
	1.058.690
	3.545.464

	B. Financeiras
	0
	0
	                             -   
	0
	0
	0

	C. Demais Não Operacionais
	0
	0
	0
	93.061
	0
	52

	D. Outras Receitas 
	367
	0
	7.898
	4.698
	426.930
	6.704

	E. Transferências do Tesouro Nacional
	0
	0
	0
	0
	0
	0

	II - Despesas Totais
	1.950.402
	1.792.315
	1.453.333
	337.314
	1.641.724
	3.622.954

	A. Pessoal
	84.670
	58.860
	500.767
	37.937
	849.248
	2.416.034

	B. Encargos Financeiros
	0
	0
	0
	0
	0
	0

	C. Outros Custeios
	89.608
	1.428.088
	853.188
	223.330
	529.341
	799.145

	D. Investimentos
	1.745.029
	298.976
	99.378
	2.704
	62.235
	269.520

	E. Outras Despesas de Capital
	31.096
	6.391
	0
	73.342
	200.900
	138.254

	III - Resultado Primário (I-II) 
	              (1.808.223) 
	                 (291.596) 
	                 (197.796) 
	                 (170.812) 
	                 (156.104) 
	                   (70.733) 

	Fonte: Sest.
						
Segundo informado pela Sest em anexo ao SEI 129471/2022/ME, Anexo III-B: Execução Nefil por empresa 2022 (peça 48) , a previsão das empresas estatais mais deficitárias em ordem decrescente no exercício de 2022 relaciona as seguintes empresas: Empresa Gerencial de Projetos Navais (Emgepron) , R$ 1.808,2 milhões; Empresa Brasileira de Hemoderivados e Biotecnologia (Hemobras) , R$ 291,6 milhões; Casa da Moeda do Brasil (CMB) , R$ 197,8 milhões; Empresa Gestora de Ativos (Emgea) , R$ 170,8 milhões;  Empresa Brasileira de Infraestrutura Aeroportuária (Infraero) , R$ 156,1 milhões; e Serviço Federal de Processamento de Dados (Serpro) , R$ 70,7 milhões.
6. EXECUÇÃO ORÇAMENTÁRIA E FINANCEIRA
Estabelece o art. 47 da Lei 4.320/1964 que, imediatamente após a promulgação da LOA e com base nos limites nela fixados, o Poder Executivo aprovará um quadro de cotas trimestrais da despesa que cada unidade orçamentária fica autorizada a utilizar. Segundo o art. 48, a fixação das cotas atenderá aos seguintes objetivos: i) assegurar às unidades orçamentárias, em tempo útil a soma de recursos necessários e suficientes a melhor execução do seu programa anual de trabalho; e ii) manter, durante o exercício, na medida do possível o equilíbrio entre a receita arrecadada e a despesa realizada, de modo a reduzir ao mínimo eventuais insuficiências de tesouraria.
Por sua vez, o art. 9º do Decreto 93.872/1986, c/c o art. 72 do Decreto-lei 200/1967, estabelece que as diretrizes gerais da programação financeira dessas despesas serão fixadas em decreto, cabendo à STN, em ato próprio, aprovar o limite global de saques de cada Ministério ou Órgão, tendo em vista o montante das dotações e a previsão do fluxo de caixa do Tesouro Nacional, e determina que, na alteração desses limites, observar-se-ão o quantitativo das dotações orçamentárias e o comportamento da execução orçamentária, e que a execução da programação financeira deve considerar, além das despesas autorizadas na LOA, os créditos adicionais, as restituições de receitas e o ressarcimento em espécie a título de incentivo ou benefício fiscal e os restos a pagar. E seu art. 10 dispõe que os Ministérios, Órgãos da Presidência da República e dos Poderes Legislativo e Judiciário, dentro do limite fixado e de acordo com o fluxo dos recursos do Tesouro Nacional, aprovarão o limite de saques de cada unidade orçamentária, tendo em vista o cronograma de execução dos projetos e atividades a seu cargo, dando ciência a este Tribunal.
Em consonância com essas regras fundamentais, os arts. 8º e 13 da LRF determinam que, até trinta dias após a publicação dos orçamentos, o Poder Executivo estabelecerá a programação financeira e o cronograma de execução mensal de desembolso, nos termos em que dispuser a lei de diretrizes orçamentárias, e desdobrará as receitas previstas em metas bimestrais de arrecadação. Por seu turno, o art. 9º da LRF dispõe que, se verificado, ao final de um bimestre, que a realização da receita poderá não comportar o cumprimento das metas de resultado primário ou nominal estabelecidas no Anexo de Metas Fiscais, os Poderes e o Ministério Público promoverão, por ato próprio e nos montantes necessários, nos trinta dias subsequentes, limitação de empenho e movimentação financeira (contingenciamento) , segundo os critérios fixados pela lei de diretrizes orçamentárias. Na Lei 14.194/2021 (LDO 2022) , tais regras constam dos arts. 61 e 62, estabelecendo-se, ainda, no art. 63, que, na hipótese de a LOA 2022 não ser publicada até 31/12/2021, a programação constante do PLOA 2022 poderia ser executada para o atendimento do conjunto de despesas constantes dos seus incisos I a VIII, entre cujas despesas mais representativas estão as obrigações constitucionais e legais.
Com a publicação da LOA 2022 (Lei 14.303/2022) , editou-se, para fins de cumprimento do art. 8º da LRF, o Decreto 10.961, de 11/2/2022, alterado pelo Decreto 11.019, de 30/3/2022. Os arts. 1º, § 2º, e 2º do Decreto 10.961/2022 estabelecem para os Órgãos Superiores e entidades do Poder Executivo que correspondem a órgãos setoriais, aí incluídos o Conselho Administrativo de Defesa Econômica e as agências reguladoras, dois conjuntos de limites: i) os limites de movimentação e empenho para todo o exercício, constantes do Anexo I, e ii) os limites de pagamento dos cronogramas de execução mensal de desembolso, constantes dos Anexos II a XV.
Além do objetivo básico de compatibilizar a execução da despesa com a arrecadação da receita, a programação enfoca o cumprimento da meta de resultado primário (art. 2º da LDO 2022) e do 'Teto de Gastos'. Haja vista a rigidez e a previsibilidade dos montantes de pagamentos da quase totalidade das despesas primárias obrigatórias, para as quais pode-se considerar assegurados os recursos financeiros, o art. 1º, § 1º, e o art. 2º, § 1º, do Decreto 10.961/2022 excluem da programação as dotações relativas ao grupo de natureza de despesa '1 - Pessoal e Encargos Sociais' e as despesas primárias que constituem obrigações constitucionais ou legais da União, relacionadas na Seção I do Anexo III da LDO 2022, selecionando-se, dentre as últimas, aquelas que, por suas peculiaridades, estariam sujeitas a controle de fluxo, conforme disciplina o art. 61, § 2º, da LDO 2022, de modo que para essas foram estabelecidos os cronogramas de pagamento constantes dos Anexos XIV e XV do Decreto 10.961/2022. Excluem-se, ainda, por não integrarem o conjunto das despesas primárias, as dotações relativas a despesas financeiras dos grupos de natureza de despesa '2 - Juros e Encargos da Dívida' e '6 - Amortização da Dívida', e as despesas financeiras relacionadas no Anexo XVII do decreto.
Assim, a Programação Financeira está especialmente voltada ao controle da execução orçamentário-financeira das despesas dos grupos de natureza de despesa '3 - Outras Despesas Correntes', '4 - Investimentos' e '5 - Inversões Financeiras', relativas aos créditos orçamentários iniciais, suplementares e especiais, abertos e reabertos, e de restos a pagar, porém não integram os cronogramas as dotações referentes aos créditos extraordinários abertos e reabertos no exercício de 2022. A demonstração da compatibilidade entre os limites autorizados para movimentação e empenho e as despesas primárias obrigatórias e discricionárias sujeitas a controle de fluxo do Poder Executivo, integrantes dos Relatórios de Avaliação das Receitas e Despesas Primárias de que trata o art. 62, § 4º, da LDO 2022, deve ser apresentada no Anexo XXVII do mesmo decreto, conforme alterações.
Não obstante obrigatória a execução das programações referentes às emendas individuais (RP 6) e de iniciativa de bancada (RP 7) , com exceção de eventuais impedimentos de ordem técnica, conforme disciplinam os §§ 9º, e 11 a 13 do art. 166 da Constituição Federal, seus montantes constam dos citados limites globais, uma vez que estão sujeitas a contingenciamento, podendo-se reduzi-los em até a mesma proporção da limitação incidente sobre o conjunto das demais despesas discricionárias, segundo o § 18 do mesmo dispositivo constitucional.
Nos termos da delegação estabelecida no art. 10, incisos I, II, III, V e VI, do Decreto 10.961/2022, o Secretário Especial do Tesouro e Orçamento do Ministério da Economia está autorizado, quanto aos limites de movimentação e de empenho, a alterá-los ou adequá-los às dotações de despesas primárias discricionárias aprovadas para o exercício de 2022, bem assim, quanto aos limites de pagamento, alterá-los, remanejá-los ou ampliá-los. No 1º bimestre de 2022, não houve ajuste em qualquer dos anexos do Decreto 10.961/2022 por meio do exercício dessas competências. 
Apresenta-se na tabela seguinte os 'Limites de Movimentação e Empenho' fixados para os órgãos e entidades até dezembro de 2022.
Tabela 14 - Limites de Movimentação e Empenho
R$
	Órgão/
Entidade
	Emendas Impositivas
	Demais primárias discricionárias
	 F=C+D+E
	G=F+A+B
	G (%) 

		Individuais 
 (A) 
	Bancada 
 (B) 
	Emendas de Comissão (C) 
	Emendas do Relator-Geral (D) 
	Demais
 (E) 
			
	PR
	-
	-
	-
	-
	450.574.934
	450.574.934
	450.574.934
	0,3

	Mapa
	108.626.426
	250.617.760
	104.087.311
	940.000.000
	1.999.402.949
	3.043.490.260
	3.402.734.446
	2,6

	MCTI
	24.722.730
	40.126.738
	-
	-
	6.807.415.621
	6.807.415.621
	6.872.265.089
	5,3

	ME
	3.283.141.637
	-
	52.036.626
	-
	7.355.781.175
	7.407.817.801
	10.690.959.438
	8,2

	MEC
	306.498.245
	551.859.159
	133.910.749
	960.000.000
	22.502.469.071
	23.596.379.820
	24.454.737.224
	18,7

	MJ
	104.125.095
	268.225.974
	46.493.502
	-
	2.752.011.254
	2.798.504.756
	3.170.855.825
	2,4

	Cade
	-
	-
	-
	-
	42.769.864
	42.769.864
	42.769.864
	0,0

	MME
	-
	-
	-
	-
	978.491.075
	978.491.075
	978.491.075
	0,7

	ANP
	-
	-
	-
	-
	160.710.000
	160.710.000
	160.710.000
	0,1

	Aneel
	-
	-
	-
	-
	147.424.640
	147.424.640
	147.424.640
	0,1

	ANM
	100.000
	-
	-
	-
	79.207.555
	79.207.555
	79.307.555
	0,1

	MRE
	2.470.000
	-
	-
	-
	2.141.615.404
	2.141.615.404
	2.144.085.404
	1,6

	MS
	5.922.403.263
	2.632.762.415
	98.830.916
	8.250.000.000
	17.176.741.429
	25.525.572.345
	34.080.738.023
	26,1

	Anvisa
	-
	-
	-
	-
	195.664.000
	195.664.000
	195.664.000
	0,1

	ANS
	-
	-
	-
	-
	110.759.400
	110.759.400
	110.759.400
	0,1

	CGU
	-
	-
	-
	-
	128.753.124
	128.753.124
	128.753.124
	0,1

	MI
	10.469.665
	354.134.616
	-
	-
	7.325.451.549
	7.325.451.549
	7.690.055.830
	5,9

	ANTT
	-
	-
	-
	-
	340.705.200
	340.705.200
	340.705.200
	0,3

	Antaq
	400.000
	-
	-
	-
	42.665.008
	42.665.008
	43.065.008
	0,0

	Anac
	-
	-
	-
	-
	129.607.258
	129.607.258
	129.607.258
	0,1

	MTP
	3.240.613
	-
	-
	-
	2.032.061.943
	2.032.061.943
	2.035.302.556
	1,6

	MCom
	11.793.683
	3.524.000
	-
	-
	1.350.920.502
	1.350.920.502
	1.366.238.185
	1,0

	Anatel
	-
	-
	-
	-
	203.351.058
	203.351.058
	203.351.058
	0,2

	MMA
	36.191.668
	-
	-
	-
	778.937.193
	778.937.193
	815.128.861
	0,6

	MD
	74.620.841
	341.615.274
	85.940
	249.600.000
	11.490.866.758
	11.740.552.698
	12.156.788.813
	9,3

	MDR
	342.403.956
	1.204.035.277
	90.634.458
	4.330.400.000
	3.712.326.155
	8.133.360.613
	9.679.799.846
	7,4

	ANA
	-
	-
	-
	-
	209.926.875
	209.926.875
	209.926.875
	0,2

	MTur
	157.491.228
	23.723.696
	2.148.498
	-
	605.867.187
	608.015.685
	789.230.609
	0,6

	Ancine
	-
	-
	-
	-
	41.369.494
	41.369.494
	41.369.494
	0,0

	MC
	446.357.480
	186.674.264
	-
	1.740.000.000
	4.520.161.154
	6.260.161.154
	6.893.192.898
	5,3

	GAB-PR
	-
	-
	-
	-
	6.441.210
	6.441.210
	6.441.210
	0,0

	AGU
	-
	-
	-
	-
	501.597.890
	501.597.890
	501.597.890
	0,4

	MMFDH
	95.405.007
	9.602.174
	49.535.774
	30.000.000
	262.070.560
	341.606.334
	446.613.515
	0,3

	BCB
	-
	-
	-
	-
	332.816.576
	332.816.576
	332.816.576
	0,3

	Total
	10.930.461.537
	5.866.901.347
	577.763.774
	16.500.000.000
	96.916.935.065
	113.994.698.839
	130.792.061.723
	100,0

	Total (%) 
	8,4
	4,5
	0,4
	12,6
	74,1
	87,2
	100,0
	-

Fonte: Anexo I do Decreto 10.961/2022 (Adaptada) .
Apresentam-se na tabela seguinte os limites de pagamentos estabelecidos para o 1º bimestre aos órgãos do Poder Executivo, no montante global R$ 53.582.196.354. No que diz respeito à execução financeira, este Tribunal tem acompanhado o nível de 'Empoçamento de Recursos', definido como a diferença positiva entre os limites para pagamentos e o respectivo montante pago por cada órgão ou entidade, conforme estabelecido no Decreto de Programação Orçamentária e Financeira exigido pelo art. 8º da LRF. Essa verificação será realizada a partir do acompanhamento dos resultados fiscais e da execução orçamentária e financeira referentes ao 2º bimestre de 2022.
Tabela 15 - Limite dos Cronogramas Mensais de Desembolso - 1º Bimestre de 2022
R$ milhões
	Órgão/Anexo
	II
	III
	IV
	V
	VI
	VII1 
 (RP 6) 
	VII1 (RP7) 
	VIII
	IX
	X
	XI
	XII
	XIII
	XIV
	XV
	Total

	PR
	45
	0
	5
	0
	0
	-
	-
	0
	0
	0
	0
	0
	0
	7
	0
	57

	Mapa
	77
	186
	15
	7
	2
	-
	-
	12
	0
	104
	0
	0
	0
	153
	0
	556

	MCTI
	240
	553
	14
	202
	0
	-
	-
	0
	0
	0
	0
	0
	0
	11
	0
	1.019

	ME
	366
	382
	197
	0
	0
	-
	-
	6
	0
	0
	0
	0
	0
	185
	1
	1.136

	MEC
	2.238
	97
	197
	0
	0
	-
	-
	15
	0
	107
	0
	0
	0
	1.644
	5
	4.303

	MJ
	53
	368
	0
	10
	0
	-
	-
	0
	8
	0
	0
	0
	0
	412
	28
	879

	Cade
	0
	0
	4
	0
	0
	-
	-
	0
	0
	0
	0
	0
	0
	0
	0
	5

	MME
	40
	0
	69
	0
	0
	-
	-
	0
	0
	0
	0
	0
	0
	19
	5
	132

	ANP
	1
	0
	16
	0
	0
	-
	-
	0
	0
	0
	0
	0
	0
	1
	0
	19

	Aneel
	16
	0
	0
	0
	0
	-
	-
	0
	0
	0
	0
	0
	0
	1
	0
	17

	ANM
	9
	0
	0
	0
	0
	-
	-
	0
	0
	0
	0
	0
	0
	2
	0
	11

	MRE
	237
	0
	0
	0
	0
	-
	-
	0
	0
	0
	0
	0
	0
	115
	0
	353

	MS
	1.906
	0
	2
	0
	0
	-
	-
	11
	0
	917
	0
	0
	0
	17.695
	43
	20.575

	Anvisa
	21
	0
	0
	0
	0
	-
	-
	0
	0
	0
	0
	0
	0
	3
	0
	24

	ANS
	12
	0
	0
	0
	0
	-
	-
	0
	0
	0
	0
	0
	0
	1
	0
	13

	CGU
	14
	0
	1
	0
	0
	-
	-
	0
	0
	0
	0
	0
	0
	3
	0
	17

	MI
	795
	0
	19
	0
	0
	-
	-
	0
	0
	0
	0
	0
	0
	14
	1
	829

	ANTT
	22
	0
	16
	0
	0
	-
	-
	0
	0
	0
	0
	0
	0
	2
	0
	40

	Antaq
	5
	0
	0
	0
	0
	-
	-
	0
	0
	0
	0
	0
	0
	1
	0
	5

	Anac
	5
	0
	10
	0
	0
	-
	-
	0
	0
	0
	0
	0
	0
	2
	0
	17

	MTP
	51
	0
	175
	0
	0
	-
	-
	0
	0
	0
	0
	0
	0
	65
	0
	291

	MCom
	99
	31
	20
	17
	0
	-
	-
	0
	0
	0
	0
	0
	0
	13
	0
	178

	Anatel
	23
	0
	0
	0
	0
	-
	-
	0
	0
	0
	0
	0
	0
	2
	0
	25

	MMA
	34
	53
	15
	3
	0
	-
	-
	0
	0
	0
	0
	0
	0
	9
	0
	114

	MD
	528
	830
	192
	0
	7
	-
	-
	0
	0
	28
	0
	0
	0
	917
	766
	3.266

	MDR
	380
	0
	32
	0
	0
	-
	-
	10
	0
	481
	0
	0
	0
	28
	0
	932

	ANA
	23
	0
	0
	0
	0
	-
	-
	0
	0
	0
	0
	0
	0
	0
	0
	24

	MTur
	67
	0
	0
	0
	0
	-
	-
	0
	0
	0
	0
	0
	0
	5
	0
	73

	Ancine
	5
	0
	0
	0
	0
	-
	-
	0
	0
	0
	0
	0
	0
	0
	0
	5

	MC
	500
	0
	2
	0
	0
	-
	-
	0
	0
	193
	0
	0
	0
	14.982
	0
	15.678

	GAB-PR
	1
	0
	0
	0
	0
	-
	-
	0
	0
	0
	0
	0
	0
	0
	0
	1

	AGU
	56
	0
	0
	0
	0
	-
	-
	0
	0
	0
	0
	0
	0
	15
	0
	71

	MMFDH
	21
	0
	1
	0
	11
	-
	-
	6
	0
	3
	0
	0
	0
	0
	0
	42

	BCB
	37
	0
	0
	0
	0
	-
	-
	0
	0
	0
	0
	0
	0
	39
	0
	76

	Total
	7.926
	2.500
	1.004
	239
	20
	1.822
	978
	59
	8
	1.833
	0
	0
	0
	36.345
	849
	
Fonte: STN (Planilhas em Excel - Adaptadas) 
1/No Anexo VIII do Decreto 10.961/2022 não são estabelecidos limites de pagamentos para cada órgão, apenas um montante global.
7. AVALIAÇÃO DO CUMPRIMENTO DO 'TETO DE GASTOS'
7.1. Execução financeira das despesas sujeitas ao 'Teto de Gastos'
O Novo Regime Fiscal (NRF) foi instituído, no âmbito dos OFSS, por meio da EC 95/2016, que inseriu os arts. 106 a 114 ao ADCT. Estabeleceram-se na esfera federal, para cada exercício financeiro no período 2017-2036, limites individualizados para as despesas primárias pagas, incluídos os restos a pagar pagos e operações que afetam o resultado primário, dos Poderes Executivo (EXE) , Legislativo (individualmente para Senado Federal (SF) , Câmara dos Deputados (CD) e Tribunal de Contas da União (TCU) e Judiciário, individualmente para Supremo Tribunal Federal (STF) , Superior Tribunal de Justiça (STJ) , Conselho Nacional de Justiça (CNJ) , Justiça do Trabalho (JT) , Justiça Federal (JF) , Justiça Militar da União (JM) , Justiça Eleitoral (JE) e Justiça do Distrito Federal e Territórios (JDFT) , do Ministério Público da União (MPU) , do Conselho Nacional do Ministério Público (CNMP) e da Defensoria Pública da União (DPU) .
Excluíram-se da base de cálculo e dos limites estabelecidos as despesas resultantes de créditos extraordinários, as despesas não recorrentes da Justiça Eleitoral com a realização de eleições, as despesas com aumento de capital de empresas estatais não dependentes, as transferências constitucionais obrigatórias aos entes subnacionais e as despesas com o Fundo Constitucional do Distrito Federal, além das despesas derivadas da revisão do contrato de cessão onerosa de que trata a Lei 12.276/2010 e as respectivas transferências a estados, Distrito Federal e municípios de parte dos valores arrecadados com os leilões da Licitação dos Volumes Excedentes da Cessão Onerosa, realizada com fulcro no § 2º do art. 1º dessa lei. As compensações do art. 107, §§ 7º e 8º, foram possíveis apenas até 2019. As compensações do art. 107, § 9º, entre órgãos do mesmo Poder, não são limitadas no tempo.
O art. 107, § 1º, inciso I, do ADCT, estabelece que, para o exercício de 2017, os limites são calculados a partir do que foi apurado em 2016 e corrigidos em 7,2%, e o inciso II, em sua redação original, estabelecia que para os exercícios posteriores os limites seriam calculados a partir dos limites referentes ao exercício imediatamente anterior corrigidos pela variação do IPCA (IBGE) , compreendendo o período de doze meses encerrado em junho do exercício anterior a que se refere a lei orçamentária.
Decisão cautelar referendada por meio do Acórdão 3072/2019-TCU-Plenário (relatoria ministro Bruno Dantas) deliberou que, para o exercício de 2020, seriam acrescidos R$ 105.013.943,00 à base de cálculo do limite (2016) do MPU, referentes a créditos extraordinários autorizados para pagamento de auxílio-moradia não computados originalmente. O Acórdão 362/2020-TCU-Plenário (relatoria ministro Bruno Dantas) autorizou cálculo semelhante para os órgãos do Poder Judiciário, importando no acréscimo de R$ 294.328.632,00 ao seu limite. 
Alterações promovidas pela EC 113/2021
Com a EC 113/2021, alterou-se o art. 107, § 1º, inciso II, do ADCT, estabelecendo-se como limites para os exercícios posteriores a 2017 a variação anual do IPCA apurada entre janeiro e dezembro do exercício anterior a que se refere a lei orçamentária. Destarte, os limites para 2021 passaram a ser calculados a partir dos montantes realizados em 2016 e corrigidos pelo índice de 7,20% para 2017 e pelas variações anuais do IPCA no período de 2017 a 2020, respectivamente, 2,95%, 3,75%, 4,31% e 4,52%, resultando no montante de R$ 1.524.389,9 milhões.
Segundo o RARDP do 1º bimestre de 2022, embora a EC 113/2021 tenha sido publicada em 9/12/2021, a LOA 2022 foi sancionada consoante suas regras, considerando-se, para fins de cálculo dos limites individualizados, a expectativa da variação do IPCA em 2021 de 10,18%, divulgada no Relatório de Mercado Focus de 3/12/2021. Dessa forma, o limite global para 2022 é de R$ 1.679.572,8 milhões, montante R$ 1.829,3 milhões acima do limite de R$ 1.677.743,5 milhões caso calculado segundo o art. 107, § 1º, inciso II, do ADCT, isto é, aplicando-se a efetiva variação anual do IPCA de 10,06%. Tendo em vista o que estabelece o art. 107, § 14, do ADCT, bem assim o entendimento ratificado pelo Parecer 2362/2022/ME, de 24/2/2022 (peça 55) , da Procuradoria-Geral da Fazenda Nacional (PGFN) , essa diferença será considerada para fins de definição da base de cálculo dos respectivos limites do exercício de 2023, a qual será comunicada aos demais Poderes por ocasião da elaboração do projeto de lei orçamentária.
Apresenta-se na tabela seguinte os limites individualizados para o exercício de 2022, bem assim os pagamentos realizados a eles sujeitos. Verifica-se que a execução financeira até o 1º bimestre de 2022 das despesas sujeitas ao 'Teto de Gastos' foi inferior a 2/12 (16,7%) em todos os Poderes e órgãos, e estão abaixo dos limites constitucionais para o exercício.
Tabela 16 - Pagamentos de despesas sujeitas ao 'Teto de Gastos': 1º bimestre 2022
R$ milhões
	Poder/Órgão
	Teto1 
 (2022) 
	Total
 (T) 
	T/Teto (%) 

	EXE
	1.606.857,2
	237.939,8
	14,8

	JT
	22.035,4
	3.257,4
	14,8

	JF
	12.926,1
	1.903,9
	14,7

	JE
	8.517,6
	1.233,7
	14,5

	MPU
	7.529,1
	1.088,3
	14,5

	CD
	6.969,6
	959,5
	13,8

	SF
	5.130,2
	671,0
	13,1

	JDFT
	3.113,0
	507,0
	16,3

	TCU
	2.410,4
	329,5
	13,7

	STJ
	1.752,2
	245,1
	14,0

	STF
	745,5
	110,2
	14,8

	DPU
	632,3
	88,0
	13,9

	JM
	629,8
	86,1
	13,7

	CNJ
	227,6
	21,3
	9,4

	CNMP
	96,7
	11,7
	12,1

	Total
	1.679.572,8
	248.452,5
	14,8

Fonte: Portal Tesouro Transparente.
Nota: Total = Despesa Orçamentária + Restos a Pagar.
1/Considerando os ajustes autorizados nos Acórdão 3072/2019-TCU-Plenário e 362/2020-TCU-Plenário, as alterações promovidas pela EC 113/2021, porém não está incluído o acréscimo devido à reclassificação das despesas com a formação e manutenção de estoques da Política de Garantia de Preços Mínimos - PGPM, assunto abordado a seguir.
Reclassificação das despesas com a formação e manutenção de estoques da Política de Garantia de Preços Mínimos - PGPM 
Além da alteração da forma de correção da base de cálculo dos limites individualizados devida à edição da EC 113/2021, consignou-se no RARDP do 1º bimestre de 2022 a alteração da própria base de cálculo do limite do Poder Executivo, proporcionada pela reclassificação das despesas com a formação e manutenção de estoques da Política de Garantia de Preços Mínimos - PGPM, de 16/3/2022, resultando, para 2022, na ampliação do limite de despesas primárias do Poder Executivo, em relação ao previsto na LOA 2022, no montante de R$ 1.420,0 milhões, conforme a Nota Técnica SEI 5/2022/Cesef/Supef/STN/Seto-ME, de 16/3/2022 (peça 45) - que toma por base as Notas Técnicas SEI 22288/2020/ME, de 10/6/2020, e 23907/2021/ME, de 21/5/2021.
Registre-se que tal modificação decorre de alteração metodológica no cômputo das despesas que compõem a base de cálculo do Teto de Gastos, empreendida pelo próprio Ministério da Economia, e não em face de novel alteração constitucional ou legal. Dito de outra maneira, não houve qualquer alteração legislativa que ensejasse a aludida alteração no cálculo do Teto de Gastos. Os argumentos sobre a mudança de critério remontam à época em que a formação e a manutenção de estoques públicos de produtos agropecuários eram realizadas e custeadas mediante financiamento da Companhia Nacional de Abastecimento - Conab pelo Banco do Brasil S.A. (BB) , que, por sua vez, era financiado e remunerado pela União (STN) , valendo-se de recursos captados de Operações Oficiais de Crédito, nos termos da Resolução-CMN 2.641, de 25/8/1999.
Com a aprovação da Portaria Interministerial 38, de 9/3/2004, estabeleceram-se novas regras, conforme sintetizado a seguir:
	a) art. 1º, caput: as operações desses estoques públicos serão realizadas pela Conab, executadas em orçamento próprio e mediante a transferência de recursos do Tesouro Nacional para cobertura das despesas relacionadas à compra e venda;
	b) art. 1º, parágrafo único, c/c art. 2º: a Conab deve solicitar à STN os valores necessários ao pagamento dessas despesas, a serem transferidas diretamente para sua conta limite de saque, considerando as disponibilidades orçamentárias da empresa e financeiras do Tesouro Nacional;
	c) art. 3º: o retorno de recursos financeiros ao Tesouro Nacional, pela Conab, ocorre por ocasião das vendas - de acordo com a Nota Técnica SEI 22288/2020/ME, compreende-se que por força desse dispositivo os recursos oriundos da alienação de estoques após a extinção do saldo devedor da Conab junto ao BB, conforme abordado a seguir, permaneceriam retornando ao Tesouro, não mais sendo direcionados à conta de 'Operações Oficiais de Crédito';
	d) art. 6º, caput: haja vista a existência, em 31/12/2003, de saldo devedor do financiamento registrado na Conab em favor do BB, determinou-se sua transferência ao Tesouro a partir de 1º/1/2004 - segundo a Nota Técnica SEI 22288/2020/ME, a Conab passou a ser devedora junto à STN; 
	e) art. 6º, § 1°:  na mesma data, o saldo equivalente devido pelo BB à STN seria baixado até o montante do saldo devedor da Conab, e eventuais diferenças, após a conciliação das contas de financiamento, objeto de acertos entre ambos e atualizadas a partir de 1°/1/2004 até a data do acerto com base na Selic;
	f) art. 6º, § 2°: até que seja encerrado (quitado) o saldo devedor, as receitas originárias da venda de produtos agropecuários e respectivas equalizações deverão retornar às Operações Oficiais de Crédito, sensibilizando a conta de empréstimos de que trata o caput do artigo.
	De acordo com a Nota Técnica SEI 5/2022/Cesef/Supef/STN/Seto-ME, em razão das mudanças, extinguiu-se a participação do BB enquanto intermediário, passando ao Tesouro Nacional a responsabilidade por transferir recursos à Conab para fins de cobrir despesas relacionadas à compra e venda de estoques, de forma que há uma nova interpretação quanto à adequada classificação orçamentária das despesas e receitas envolvidas nas operações de compra e venda dos estoques reguladores e estratégicos.
Defende-se que a despesa vinculada à ação '2130 - Formação de Estoques Públicos - AGF', até então consignada no orçamento da Conab (UO 22211) , para fins de apuração do resultado primário, como despesa financeira (RP 0) e, para fins de classificação econômica, como despesa de capital (GND 5 - inversão financeira) , deve ser reclassificada como despesa primária corrente, sob as premissas de que não estaria relacionada a financiamentos, mas à aquisição de produtos agropecuários para futura revenda - incluindo-se as despesas operacionais associadas -, e, quanto à classificação econômica, à aquisição ou formação de bens de capital, porque não se trataria de bens necessários à produção de outros bens ou serviços, como máquinas e equipamentos, não se enquadrando nas hipóteses legalmente previstas para classificação como inversão financeira.
Por seu turno, os recursos decorrentes da alienação dos estoques também estariam classificados e registrados de forma errada como receita financeira de capital. Primeiramente, porque a venda de estoques pela Conab não está prevista em seu orçamento, e, por isso, não há registro da receita realizada, produzindo-se efeitos somente no seu patrimônio. O registro de sua realização no Siafi ocorre somente com o retorno do correspondente montante à STN, quando então é classificada como receita orçamentária financeira de capital na unidade orçamentária '74.101 - Recursos sob Supervisão da STN', do Ministério da Economia. Compreende-se, então, que os recursos da alienação de estoques deveriam ter efeitos orçamentários na Conab tão logo a estatal os arrecadasse, e que o registro posterior da receita orçamentária do Tesouro Nacional, em função de uma interpretação que atenderia ao art. 3º da Portaria Interministerial 38/2004, porque supostamente se estaria amortizando um empréstimo, não substitui o que seria o lançamento da receita orçamentária de venda de estoques pela Conab, que é o que na essência ocorre.
Um terceiro aspecto, consequência da intervenção do governo no mercado para garantir o preço e a renda ao produtor, formar estoques públicos e regular o abastecimento interno, diz respeito à eventual insuficiência de recursos arrecadados pela Conab para fazer frente às despesas com as compras e despesas operacionais diretamente relacionadas, diferença essa coberta pelo Tesouro Nacional a título de subvenção econômica por meio da ação '0299 - Subvenção Econômica nas Aquisições do Governo Federal e na Formação de Estoques Reguladores e Estratégicos - AGF (Lei 8.427, de 1992) ', cuja dotação orçamentária estava sendo consignada à citada unidade orçamentária '74.101 - Recursos sob Supervisão da STN'. Entre as mudanças, está a transferência dessas despesas para a unidade orçamentária '74104 - Recursos sob Supervisão do Ministério da Agricultura, Pecuária e Abastecimento', permanecendo como despesa primária obrigatória, com execução intraorçamentária entre o Ministério da Agricultura, Pecuária e Abastecimento (Mapa) e a Conab.
Ocorre que, uma vez que as despesas com aquisições e as receitas de alienações são classificadas como financeiras, não integrariam, a princípio, as rubricas para fins de apuração do resultado primário, e não estariam sujeitas a contingenciamento e ao 'Teto de Gastos'. Entretanto, o próprio art. 107, § 1º, inciso I, do ADCT dispõe que devem ser acrescidas às despesas primárias as demais operações que afetam o resultado primário, de modo que a Nota Técnica Conjunta STN/MF e SOF/MPDG, sem número, de fevereiro de 2017 (peça 46, p. 8) , fez constar da apuração da base de cálculo do 'Teto de Gastos' (pagamentos de 2016) as despesas de compra (ação 2130) e venda de estoques (Natureza da Receita 2.2.1.2.01.10) , uma vez que envolveriam operações de subsídios em concessões de financiamento que afetam o resultado primário pelo conceito de net lending (Empréstimos Líquidos = empréstimos concedidos menos retornos) , isto é, integraram a base de cálculo os desembolsos (aquisições) líquidos dos retornos (alienações) no âmbito da ação, resultado que se somou às despesas primárias típicas da Conab. Entretanto, em período recente, as áreas técnicas da SOF e da STN revisitaram o tema e, em suma, concluíram que a aquisição de estoques reguladores para revenda não se trata de uma despesa de capital (inversão financeira) , mas de uma despesa corrente, bem como não são despesas financeiras, mas despesas primárias discricionárias.
A tabela seguinte apresenta os montantes de receitas e despesas envolvidos nas operações da PGPM e demais despesas primárias, por meio da qual é possível verificar que o ajuste corresponde às receitas de alienação de estoques de 2016, de R$ 1.032,4 milhões, as quais complementam o montante que já compunha a base de cálculo do 'Teto de Gastos', R$ 388,4 milhões.
Tabela 17 - Operações da PGPM - Ajuste do 'Teto de Gastos'
	Nota Técnica Conjunta STN/MF e SOF/MPDG 
 (2017) 
	Nota Técnica SEI 5/2022/Cesef/Supef/STN/Seto-ME 
 (2022) 

	Receitas de Alienação (R) 
	Aquisição de Estoques (A) 
	Despesas Primárias (P) 
	Net Lending 
 (A-R) 
	Base Teto_2016 (B) 
	Despesas Primárias Totais (T=A+P) 
	Ajuste PGPM 
 (T-B) 

	1.032.393.564
	263.421.458
	1.157.388.860
	-768.972.106
	388.416.754
	1.420.810.318
	1.032.393.564

	Limites Atualizados: Teto de Gastos

	Ano
	Teto de Gastos
	Ajuste PGPM
	Teto de Gastos Ajustado

	2016 (Base) 
	1.221.128.813.2621
	1.032.393.564
	1.222.161.206.826

	Fator de Correção (1,072x1,0295x1,0375x1,0431x1,0452x1,1018) 

	2022
	1.679.572.808.472
	1.419.981.364
	1.680.992.789.836

Fontes: Quadros II e III da Nota Técnica SEI 5/2022/CESEF/Supef/STN/Seto-ME (Adaptados) e Tesouro Nacional Transparente. (Planilha 'Despesas e Transferências Totais da União - 2016') .
1/Considerando os ajustes autorizados nos Acórdão 3072/2019-TCU-Plenário e 362/2020-TCU-Plenário.
Não obstante as reclassificações e demais providências tenham por base estudos elaborados pelas áreas técnicas do Ministério da Economia, o assunto abrange conceitos e tem implicações do interesse de outros órgãos e entidades, a exemplo do Mapa e da própria Conab, e do Instituto Brasileiro de Geografia e Estatística - IBGE. Além disso, segundo o art. 49, incisos XXV e XXXIV, do Decreto 9.7452019, compete à STN elaborar e divulgar, no âmbito de sua competência, estatísticas fiscais, demonstrativos e relatórios, em atendimento a dispositivos legais e acordos, tratados e convênios celebrados pela União com organismos ou entidades internacionais, e promover avaliação periódica das estatísticas e indicadores fiscais, com o objetivo de adequar o sistema brasileiro de estatísticas fiscais às melhores práticas internacionais e aos requisitos locais.
Diante disso, esta equipe de fiscalização expediu ofícios de requisição indagando sobre eventuais comunicações, relativas ao tema, direcionadas ao Mapa e às entidades, bem como para tecer considerações relativas a harmonização com as orientações constantes do Manual de Estatísticas de Finanças Públicas - MEFP 2014 (Government Finance Statistics Manual - GFSM 2014) do Sistema de Contas Nacionais - SCN 2008 (System of National Accounts - SNA 2008) , e as diretrizes da  Organização para Cooperação e Desenvolvimento Econômico (OCDE) com respeito a políticas similares à da PGPM.
Apresentadas as respostas e após um primeiro exame, achou-se por bem aprofundar a questão e, entre outros procedimentos de auditoria, demandar informações adicionais, de modo que o tema será objeto de exame complementar quando do acompanhamento dos resultados fiscais e execução orçamentária e financeira da União do 2º bimestre de 2022 (peças 50-54) .
7.2. Abertura de créditos suplementares e especiais submetidos ao 'Teto de Gastos'
O art. 107, § 5º, do ADCT veda a abertura de crédito suplementar ou especial que amplie o montante total autorizado de despesa primária sujeita aos limites de gastos, e o art. 43 da LDO 2022 dispõe que, na hipótese em que a abertura de créditos suplementares e especiais, a reabertura de créditos especiais e a alteração de que trata o art. 167, § 5º, da CF/1988 - a transposição, o remanejamento ou a transferência de recursos no âmbito das atividades de ciência, tecnologia e inovação, sem necessidade de prévia autorização legislativa -, se mostrarem incompatíveis com a meta de resultado primário estabelecida no seu art. 2º (déficit de R$ 170,5 bilhões) ou com os limites individualizados para despesas primárias definidos no art. 107 do ADCT, deverão ser realizados os cancelamentos compensatórios em anexo específico.
Sobre o tema, o art. 4º, § 1º, inciso I, da LOA 2022 estabelece que a abertura de crédito suplementar referente à despesa primária será compatível com a meta de resultado primário quando mantiver o montante autorizado para as despesas primárias ou, na hipótese de aumento do montante autorizado, estiver fundamentado no RARDP ou estiver relacionado ao excesso de arrecadação ou superávit financeiro, no que se refere à transferência aos estados, ao Distrito Federal e aos municípios de receitas que tenham vinculação constitucional ou legal.
Por sua vez, o art. 4º, § 1º, inciso II, da LOA 2022 dispõe que o mesmo crédito suplementar será compatível com os limites individualizados de que tratam o art. 107, caput, incisos I a V, do ADCT quando não aumentar o montante das dotações de despesas primárias sujeitas aos referidos limites ou, na hipótese de aumento do montante, as dotações resultantes da alteração observarem os mesmos limites, conforme demonstrado no RARDP.
Ainda, o art. 4º, § 2º, da LOA 2022 estabelece que o ato de abertura de crédito suplementar conterá, sempre que necessário, anexo específico com cancelamentos compensatórios de dotações destinadas a despesas primárias, como forma de garantir as citadas compatibilidades com a meta de resultado primário e com os limites individualizados, conforme regras supracitadas.
Analisadas eventuais aberturas de créditos suplementares e especiais, abertos e reabertos, no 1º bimestre, verificou-se que houve exclusivamente abertura de créditos suplementares, todas compatíveis com a meta de resultado primário e com o 'Teto de Gastos', uma vez que foram acompanhados do cancelamento de dotações em igual montante ou as dotações não estão sujeitas ao 'Teto de Gastos', conforme sintetizado na tabela seguinte.
Tabela 18 - Demonstrativo da compatibilidade dos créditos adicionais com a EC 95/2016
R$ 
	Tipo
	Ato do Poder Executivo
	Nº
	Data da
Publicação
	Sujeitos à EC 95/2016
	Não Sujeitos à EC 95/2016

					Suplementação
	Cancelamento
	Suplementação
	Cancelamento

	Crédito Suplementar
	Portaria/Ato/Resolução
	1.108
	10/2/2022
	2.194.058.945
	2.194.058.945
	36.517.846
	36.517.846

	Crédito Suplementar
	Portaria/Ato/Resolução
	1.299
	15/2/2022
	-
	-
	12.930.500.000
	12.930.500.000

	Crédito Suplementar
	Portaria/Ato/Resolução
	1.536
	21/2/2022
	9.500.000
	9.500.000
	-
	-

	Crédito Suplementar
	Portaria/Ato/Resolução
	1.666
	22/2/2022
	925.015.986
	925.015.986
	-
	-

	Crédito Suplementar
	Portaria/Ato/Resolução
	1.785
	25/2/2022
	468.529.365
	468.529.365
	-
	-

	Total
	3.597.104.296
	3.597.104.296
	12.967.017.846
	12.967.017.846

Fonte: Tabela 15 (adaptada) do RARDP (peça 38, p. 21) .
8. ACOMPANHAMENTO DA 'REGRA DE OURO' 
A 'Regra de Ouro' consiste na vedação para realização de operações de créditos que excedam o montante das despesas de capital, ressalvadas as autorizadas mediante créditos suplementares ou especiais com finalidade precisa, aprovados pelo Poder Legislativo por maioria absoluta, conforme estabelece o art. 167, inciso III, da CF/1988.
O art. 22 da LDO 2022 dispõe que o PLOA 2022 e a LOA 2022 poderão conter, no âmbito dos OFSS, receitas de operações de crédito e programações de despesas correntes primárias em montantes equivalentes à diferença positiva entre o total das receitas de operações de crédito e o total das despesas de capital, cujas execuções ficam condicionadas à aprovação do Congresso Nacional, por maioria absoluta, de acordo com o disposto no inciso III do caput do art. 167 da Constituição, ressalvados os montantes reduzidos em decorrência da substituição da fonte de recursos condicionada por outra fonte, observado o disposto na art. 42, § 1º, inciso III, alínea 'a', da LDO 2022, inclusive a relativa a operação de crédito já autorizada, disponibilizada por troca de fonte anterior.
Com amparo nesses dispositivos, o art. 2º, parágrafo único, c/c o art. 3º, §§ 2º e 3º, da LOA 2022, estabeleceram que o montante estimado de receitas de operações de crédito que excede o montante fixado de despesas de capital é de R$ 125.662.536.433,00, o qual somente poderá ser executado, mediante aprovação de projeto de lei de crédito suplementar, após a substituição da fonte de recursos condicionada de operações de crédito. Essa dotação se destina ao pagamento de despesas obrigatórias da Seguridade Social no âmbito da ação '00SJ - Benefícios Previdenciários' do Fundo do Regime Geral de Previdência Social (UO 40904) , vinculado ao Ministério do Trabalho e Previdência.
A esse respeito, com amparo no citado art. 42, § 1º, inciso III, alínea 'a', da LDO 2022, editou-se a Portaria SOF/ME 1.523, de 18/2/2022, mediante a qual foi autorizada a substituição integral da fonte de recursos de operações de crédito que amparava a dotação condicionada, por meio da liberação de fontes de recursos de livre aplicação de 2022 que estavam vinculadas ao pagamento de Serviços da Dívida Pública Federal Interna - estes passam a ser atendidos por fontes de superávit financeiro apurado no balanço patrimonial do exercício de 2021 -, bem assim de outras fontes decorrentes também do superávit financeiro, conforme apresentam as tabelas seguintes. Destarte, não há necessidade de utilização de recursos derivados da emissão de títulos da dívida pública mobiliária federal para atender à programação da dotação condicionada e, por consequência, de sua aprovação por maioria absoluta do Congresso Nacional.
Tabela 19 - Liberação de fontes de livre aplicação do exercício de 2022
R$
	Ação (0455) : Serviços da Dívida Pública Federal Interna

	Fonte de Recursos
	Código
	Montante

	Recursos Arrecadados no Exercício Corrente (Redução) 
	106.066.182.925

	Recursos Primários de Livre Aplicação
	100
	58.894.156.472

	Recursos Financeiros de Livre Aplicação
	188
	47.172.026.453

	Recursos Arrecadados em Exercícios Anteriores (Acréscimo) 
	106.066.182.925

	Resultado do Banco Central
	352
	76.294.202.405

	Recursos das Operações Oficiais de Crédito - Retorno de Operações de Crédito - BEA/BIB
	371
	1.528.929.159

	Recursos das Operações Oficiais de Crédito - Retorno de Operações de Crédito - E/MU
	373
	9.834.834.543

	Dividendos da União
	397
	18.408.216.818

Tabela 20 - Substituição da fonte 944: recursos liberados e superávit financeiro
R$
	Ação (00SJ) : Benefícios Previdenciários

	Fonte de Recursos
	Código
	Montante

	Recursos Condicionados (Redução) 
	125.662.536.433

	Títulos de Responsabilidade do Tesouro Nacional - Outras Aplicações - Condicionados
	944
	125.662.536.433

	Recursos Arrecadados no Exercício Corrente (Acréscimo) 
	106.066.182.925

	Recursos Primários de Livre Aplicação
	100
	58.894.156.472

	Recursos Financeiros de Livre Aplicação
	188
	47.172.026.453

	Recursos Arrecadados em Exercícios Anteriores (Acréscimo) 
	19.596.353.508

	Recursos Primários de Livre Aplicação
	300
	4.201.976.794

	Recursos Livres da Seguridade Social
	351
	3.622.823.867

	Recursos Destinados às Atividades-Fins da Seguridade Social
	353
	6.267.883.949

	Recursos do Regime Geral de Previdência Social
	354
	1.301.692.104

	Recursos Financeiros de Livre Aplicação
	388
	4.201.976.794

No que diz respeito às rubricas que integram a apuração do cumprimento da 'Regra de Ouro', apresenta-se no RARDP do 1º bimestre de 2022 a estimativa de suficiência da margem da 'Regra de Ouro' em R$ 15,1 bilhões, situação explicada pelo remanejamento de fontes, conforme relatado no parágrafo anterior.
Tabela 21 - Margem da 'Regra de Ouro' em 2022
R$ bilhões
		1º bimestre

	Rubricas
	Realizado
 (R) 
	Cenário
 (C) 

	Receitas de Operações de Crédito Consideradas (I = a-b) 
	264,3
	1.671,5

	    Receitas de Operações do Exercício (a) 
	273,3
	1.794,7

	    Variação da Subconta da Dívida (b) 
	9,0
	123,2

	Despesas de Capital1 (I=d+e+f) 
	178,0
	1.686,6

	    Investimentos2 (d) 
	0,2
	42,3

	    Inversões Financeiras (e) 
	8,5
	66,6

	    Amortizações (f) 
	169,3
	1.577,7

	Margem da 'Regra de Ouro' (III = II - I) 
	-86,3
	15,1

Fontes: Tabela 17 (adaptada) do RARDP do 1º bimestre de 2022 (peça 38, p. 23) e STN (peça 23) .
1/ As despesas de capital são consideradas pela sua execução orçamentária, que corresponde às despesas liquidadas no exercício ou inscritas em restos a pagar não processados. Esses valores podem diferir de outras estatísticas fiscais, em que, por exemplo, as despesas podem ser apresentadas por seus valores pagos.
2/ A linha investimentos corresponde à classificação orçamentária do Grupo de Despesa 4, e a de inversões financeiras corresponde ao GND 5. Esses valores podem diferir de outras estatísticas fiscais, onde parte das inversões financeiras, particularmente aquelas que afetam o resultado primário, são classificadas como investimentos.
Registra-se no mesmo relatório que providências no sentido de liberar fontes de recursos indisponíveis no caixa, principalmente devido a vinculações, criariam meios adicionais para a execução de despesas orçamentárias, evitando-se financiamentos por meio da emissão de dívida, notadamente em vista do cenário desafiador para o cumprimento da 'Regra de Ouro' nos próximos anos.
Verifica-se, enfim, quanto à execução orçamentária até o 1º bimestre, insuficiência no cumprimento da 'Regra de Ouro' no montante de R$ 86,3 bilhões, o que não constitui irregularidade, uma vez que a aferição do cumprimento da referida, na execução da despesa, toma por base as receitas de operações de crédito realizadas e as despesas de capital executadas em todo o exercício financeiro (art. 6º, § 1º, inciso I, da Resolução do Senado Federal 48/2007) . Nesse contexto, para todo o ano de 2022, as projeções indicam o cumprimento da regra, com margem de suficiência de R$ 15,1 bilhões.
9. CUMPRIMENTO DO ART. 42 DA LRF - PODER EXECUTIVO 
O art. 42 da LRF veda ao titular de Poder ou órgão referido no art. 20, nos últimos dois quadrimestres de seu mandato, contrair obrigação de despesa que não possa ser cumprida integralmente dentro do exercício ou que tenha parcelas a serem pagas no exercício seguinte sem que haja suficiente disponibilidade de caixa para este fim.
No que diz respeito ao cumprimento do art. 42 da LRF, informa-se que, de modo a harmonizá-lo com o art. 1º, § 1º, da LRF, a STN desenvolveu internamente metodologia de estimativa adaptada ao Demonstrativo de Disponibilidade de Caixa, de modo a permitir avaliação gerencial da situação esperada das disponibilidades ao final do exercício corrente, conforme metodologia estabelecida na Nota Técnica SEI 41/2018/Gepla/Cofin/Sugef/STN-MF.
A metodologia de cálculo adotada pela STN leva em conta a vinculação existente entre a fonte de recursos e a sua destinação, haja vista a sua aderência ao disposto no parágrafo único do art. 8º da LRF, segundo o qual 'os recursos legalmente vinculados a finalidade específica serão utilizados exclusivamente para atender ao objeto de sua vinculação, ainda que em exercício diverso daquele em que ocorrer o ingresso'. 
O atendimento ao art. 42 da LRF se dá, portanto, quando existem suficientes disponibilidades financeiras líquidas (após a inscrição em restos a pagar não processados) não vinculadas a determinada destinação (recursos ordinários ou livres) para cobrir eventuais insuficiências em grupos de fontes vinculadas de forma agregada ou em fontes vinculadas específicas.
Assim, consignou-se no RARDP do 1º bimestre de 2022 que, aplicada a citada metodologia, considerando-se os dados realizados disponíveis até o mês de fevereiro e as previsões para os demais meses compatíveis com o mesmo relatório de avaliação, há expectativa de cumprimento do art. 42 da LRF com margem de R$ 87,0 bilhões nas fontes não vinculadas/ordinárias, mantidas as premissas atuais e informações orçamentárias disponíveis no Siafi ao tempo da análise.
10. CONCLUSÃO
Houve variação positiva na maioria dos parâmetros macroeconômicos e não há divergência significativa entre as estimativas da SPE e as de mercado, porém, houve queda acentuada na massa salarial, ainda reflexo da pandemia de Covid-19. O aumento das projeções de receita se deve tanto aos resultados de arrecadação do semestre, como à evolução dos parâmetros. 
Segundo o RARDP do 1º bimestre de 2022 (peça 38, p. 7) , em confronto com a previsão da LOA 2022, estima-se que a receita primária total do exercício alcançará R$ 2.118,0 bilhões, ou seja, incremento de R$ 87,5 bilhões (variação positiva de 4,3%) . Enquanto a receita líquida estimada é de R$ 1.686,0 bilhões, com variação positiva de R$ 41,9 bilhões (2,6%) .
A receita total realizada comparada à previsão para o 1º bimestre de 2022 mostra variação positiva de R$ 43.489 milhões (15,6%) . Dentre as receitas administradas, a maior variação da realização de receita foi de IR, R$ 15.367 milhões (13,9%) . Enquanto entre as receitas não administradas, os maiores desvios foram de concessões e permissões, R$ 11.234 milhões e exploração de recursos naturais, R$ 5.526 milhões (30,1%) . 
No que se refere à arrecadação realizada em valores constantes, destaque-se a receita total acumulada até fevereiro de 2022 com base no IPCA de fevereiro de 2022 atingiu R$ 403.830 milhões, o que corresponde a crescimento real de R$ 57.294 milhões (16,5%) , comparado à receita acumulada em igual período do ano anterior. 
Cotejando-se a receita total realizada acumulada móvel nos últimos doze meses - a preços constantes com base no IPCA de fevereiro de 2022, observou-se majoração nos valores das médias móveis acumuladas em doze meses de fevereiro/2021 a fevereiro/2022 de 24,3%, ao passo que o crescimento da média móvel em doze meses da receita líquida foi de 23,7%.
Conforme a avaliação do 1º bimestre de 2022, RARDP (peça 38, p. 12) , a projeção da despesa primária em 2022 alcançou R$ 1.752,9 bilhões, enquanto o valor indicado na LOA 2022 era de R$ 1.720,3 bilhões, correspondente a variação de (1,9%) . 
A despesa total realizada acumulada de janeiro e fevereiro de 2022 em valores constantes, com base no IPCA de fevereiro de 2022 comparada com igual período no ano anterior apresentou variação positiva de R$ 11.148 milhões (4,4%) .
A despesa acumulada móvel nos últimos doze meses de fevereiro de 2021 a fevereiro de 2022 a preços constantes com base no IPCA de fevereiro de 2022 passou de R$ 2.253 bilhões para R$ 1.732 bilhões, ou seja, redução de R$ 521,7 bilhões (-21,7%) .
A Lei 14.194/2021 (LDO 2022) estabeleceu em seu art. 2º, para o Governo Central, meta de déficit primário dos Orçamentos Fiscal e da Seguridade Social (OFSS) de R$ 170,547 bilhões (-1,92% do PIB) . Já o art. 3º da LDO 2022 preceituou que o PDG das empresas estatais federais deverá ser compatível com a obtenção da meta de déficit primário de R$ 4,42 bilhões (-0,05% do PIB) . A seu turno, a meta do setor público não financeiro é de déficit de R$ 177,49 bilhões (-2,00% do PIB) , conforme o Anexo IV.1 da LDO 2022. A LDO 2021 (§ 2º do art. 3º) previu ainda a possibilidade de compensação entre as metas estabelecidas para os OFSS e para o PDG.
Não obstante as projeções de receitas e despesas primárias da avaliação do 1º bimestre de 2022 indicarem a possibilidade de ampliação de R$ 103.568,1 milhões nas despesas primárias discricionárias dos Poderes da União, MPU e DPU, tal ampliação não ocorreu, em virtude da imposição de observância do 'Teto de Gastos' (ADCT, art. 107) .  Conforme as projeções atuais, as despesas primárias sujeitas ao regime do 'Teto de Gastos' atingem montante de R$ 1.293,3 milhões abaixo do referido limite, sendo que há um excesso no Poder Executivo de R$ 1.722,3 milhões, e um espaço nos demais Poderes, MPU e DPU, de R$ 3.015,6 milhões.  
Os resultados primários do Governo Central acumulados até fevereiro de 2022 a preços correntes (superávit de R$ 58,2 bilhões) e das empresas estatais federais (superávit de R$ 6,0 bilhões) , segundo a apuração oficial do Bacen (metodologia 'abaixo da linha') , afiguram-se compatíveis com as metas fiscais do exercício de 2022, respectivamente, resultados primários deficitários de R$ 170,5 bilhões e de R$ 4,4 bilhões.
De acordo com a Sest, o resultado primário das empresas estatais federais no 'PDG ajustado acumulado de janeiro a fevereiro de 2022' foi de déficit de R$ 691,3 milhões (peça 17) . A seu turno, o resultado primário 'abaixo da linha' das empresas estatais federais alcançou superávit de R$ 6.003 milhões, conforme divulgado pelo Bacen na Tabela 2 - Necessidades de Financiamento do Setor Público das Estatísticas Fiscais de março de 2022 (peça 42) . Disso resulta discrepância estatística de R$ 6.625,6 milhões entre as duas métricas de resultado.
 Destaca-se que a projeção do resultado primário de 2022 das empresas estatais federais, com base no demonstrativo da Necessidade de Financiamento Líquido, mostrou déficit expressivo nas seguintes empresas: Empresa Gerencial de Projetos Navais (Emgepron) , R$ 1.808,2 milhões; Empresa Brasileira de Hemoderivados e Biotecnologia (Hemobras) , R$ 291,6 milhões; Casa da Moeda do Brasil (CMB) , R$ 197,8 milhões; Empresa Gestora de Ativos (Emgea) , R$ 170,8 milhões;  Empresa Brasileira de Infraestrutura Aeroportuária (Infraero) , R$ 156,1 milhões; e Serviço Federal de Processamento de Dados (Serpro) , R$ 70,7 milhões.
A programação orçamentária e financeira e o cronograma de execução mensal de desembolso do Poder Executivo federal para o exercício de 2022 foram estabelecidos pelo Decreto 10.961/2022, que fixou em R$ 130,8 bilhões os 'Limites de Movimentação e Empenho' para os órgãos e entidades até dezembro de 2022, e em R$ 53,6 bilhões os limites de pagamentos para o 1º bimestre.
Em razão da EC 113/2021, a LOA 2022 foi sancionada estabelecendo-se o 'Teto de Gastos' para 2022 de R$ 1.679,6 bilhões, porém, considerando a reclassificação das despesas com a formação e manutenção de estoques da Política de Garantia de Preços Mínimos - PGPM, o montante passaria a ser de R$ 1.681,0 bilhões, assunto em exame neste Tribunal.
Ainda com respeito ao 'Teto de Gastos' (LOA 2022) , os Poderes e órgãos pagaram, até o 1º bimestre de 2022, despesas primárias em montante inferior aos limites aos quais estão sujeitos, e os créditos suplementares abertos pelo Poder Executivo foram compatíveis com seu limite e com a meta de resultado primário.
Com amparo no art. 42, § 1º, inciso III, alínea 'a', da LDO 2022, o Poder Executivo substituiu os R$ 125,7 bilhões em fonte de recursos de operações de crédito (944) que amparavam a dotação condicionada destina ao pagamento de despesas obrigatórias do Regime Geral de Previdência Social, valendo-se da liberação de fontes de recursos de livre aplicação e de outras fontes também decorrentes do superávit financeiro, tornando-se, neste momento, desnecessária a aprovação, por maioria absoluta, de projeto de lei de crédito suplementar para autorizar o uso de recursos de emissão de títulos da dívida pública mobiliária federal.
A execução orçamentária até o 1º bimestre indica insuficiência de R$ 86,3 bilhões no cumprimento da 'Regra de Ouro', porém as projeções indicam o seu cumprimento ao término de 2022 em R$ 15,1 bilhões. A expectativa é de cumprimento do art. 42 da LRF com margem de R$ 87,0 bilhões.
11. PROPOSTA DE ENCAMINHAMENTO
Em razão dos argumentos acima despendidos, encaminham-se os autos à consideração superior, propondo:
a) informar ao presidente da Comissão Mista de Planos, Orçamentos Públicos e Fiscalização do Congresso Nacional, para fins de subsídios à referida Comissão, em atendimento ao disposto no art. 139, § 3º, da Lei 14.194/2021 (LDO 2022) , os seguintes fatos acerca da gestão fiscal no 1º bimestre de 2022:
a.1. os resultados primários do Governo Central acumulados até fevereiro de 2022 a preços correntes (superávit de R$ 58,2 bilhões) e das empresas estatais federais (superávit de R$ 6,0 bilhões) , segundo a apuração oficial do Bacen (metodologia 'abaixo da linha') , afiguram-se compatíveis com as metas fiscais do exercício de 2022, respectivamente, resultados primários deficitários de R$ 170,5 bilhões e de R$ 4,4 bilhões, estipuladas, respectivamente, pelos arts. 2º e 3º da Lei de Diretrizes Orçamentárias (LDO) da União para o exercício de 2022 (item 66 deste relatório) ;
a.2. a projeção do resultado primário de 2022 das empresas estatais federais, com base no Demonstrativo da Necessidade de Financiamento Líquido, indica déficit expressivo das seguintes empresas: Emgepron, R$ 1.808,2 milhões; Hemobras, R$ 291,6 milhões; CMB, R$ 197,8 milhões; Emgea, R$ 170,8 milhões; Infraero, R$ 156,1 milhões; e Serpro, R$ 70,7 milhões (item 83) ;
a.3. não obstante as projeções de receitas e despesas primárias da avaliação do 1º bimestre de 2022 indicarem a possibilidade de ampliação de R$ 103.568,1 milhões nas despesas primárias discricionárias dos Poderes da União, MPU e DPU, tal ampliação não ocorreu, em virtude da imposição de observância do 'Teto de Gastos' (ADCT, art. 107) , haja vista que, de acordo com as projeções, as despesas primárias sujeitas ao regime do 'Teto de Gastos' atingem montante de R$ 1.293,3 milhões abaixo do referido limite, sendo que há um excesso no Poder Executivo de R$ 1.722,3 milhões e um espaço nos demais Poderes, MPU e DPU de R$ 3.015,6 milhões (item 55) ;
a.4. em razão da EC 113/2021, a LOA 2022 foi sancionada estabelecendo-se o 'Teto de Gastos' para 2022 de R$ 1.679,6 bilhões, porém, com a reclassificação das despesas com a formação e manutenção de estoques da Política de Garantia de Preços Mínimos - PGPM, o montante passaria a ser de R$ 1.681,0 bilhões, assunto em exame neste Tribunal (item 101) ;
a.5. não houve abertura ou reabertura de créditos especiais e os créditos suplementares abertos pelo Poder Executivo foram compatíveis com a meta de resultado primário e com o 'Teto de Gastos' (item 117) ;
a.6. o Poder Executivo substituiu os R$ 125,7 bilhões em fonte de recursos de operações de crédito (944) que amparavam a dotação condicionada destina ao pagamento de despesas obrigatórias do Regime Geral de Previdência Social (item 121) ;
a.7. as projeções indicam suficiência para cumprimento da 'Regra de Ouro' da ordem de R$ 15,1 bilhões no exercício de 2022 (item 124) ;
a.8. há expectativa de cumprimento do art. 42 da LRF com margem de R$ 87,0 bilhões nas fontes não vinculadas/ordinárias (item 129) ;
b) encaminhar cópia do acórdão a ser proferido nestes autos ao Ministério da Economia, à Controladoria-Geral da União, à Casa Civil da Presidência da República e ao presidente da Comissão Mista de Planos, Orçamentos Públicos e Fiscalização do Congresso Nacional, informando-lhes que o inteiro teor da referida decisão poderá ser consultado no Portal do TCU (www.tcu.gov.br/acordaos) ; e
c) arquivar o presente processo, nos termos do art. 169, inciso V, do Regimento Interno do TCU."
2.	Por sua vez, o diretor da Semag assim se posicionou (peça 61) :
"1.	Manifesto-me de acordo com a Proposta de Encaminhamento formulada pela equipe de fiscalização da Diref/Semag (peça 60, p. 38-39) , acrescentando um alerta preventivo pelos motivos expostos a seguir.
O presente acompanhamento visa avaliar bimestralmente os resultados fiscais e a execução orçamentária e financeira da União, nos termos do art. 3º, inciso IV, alínea 'a', da Resolução-TCU 142/2001, com foco no grau de atingimento das metas fiscais e na conformidade do contingenciamento de despesas, por força do disposto no art. 9º da Lei Complementar 101/2000 - Lei de Responsabilidade Fiscal (LRF) . Em caráter subsidiário, outras variáveis que impactam a gestão das finanças públicas - tais como o 'Teto de Gastos' (Emendas Constitucionais - ECs 95/2016 e 113/2021) , a 'Regra de Ouro' (art. 167, inciso III, da Constituição Federal) e as disponibilidades de caixa por fontes de recursos (art. 42 da LRF) - também são objeto de análise sistemática, no intuito de mitigar riscos que possam afetar o equilíbrio fiscal.
Acerca do 'Teto de Gastos', as recentes alterações promovidas pela novel EC 113/2021 foram devidamente analisadas pela equipe de fiscalização no presente feito (peça 60, p. 28-29) . Ocorre que a reclassificação das despesas com formação e manutenção de estoques da Política de Garantia de Preços Mínimos (PGPM) - promovida de ofício pelo Poder Executivo em 2022 - também teve impacto sobre o 'Teto de Gastos', a saber, majoração da base de cálculo do referido limite de despesas. Essa reclassificação foi anunciada no Relatório de Avaliação de Receitas e Despesas Primárias (RARDP) do 1º bimestre de 2022 nos seguintes termos (peça 38, p. 22-23) :
90. Na presente Avaliação, o Teto de Gastos para 2022 foi impactado pelo ajuste na classificação das despesas com a formação e manutenção de estoques da Política de Garantia de Preços Mínimos, PGPM, que foram reclassificadas como despesas primárias discricionárias, alterando a base de 2016 e, também, o cálculo dos limites dos exercícios posteriores. Tal movimento, descrito na Nota Técnica SEI nº 5/2022/CESEF/SUPEF/STN/SETO-ME, de 16 de março de 2022, resultou na ampliação dos limites de despesas do Poder Executivo, para 2022, no montante de R$ 1.420,0 milhões em relação ao valor previsto para esse limite na LOA-2022.
Consoante assinalado pela equipe de fiscalização (peça 60, p. 29-32) , a regularidade da mudança processada será objeto de exame técnico circunstanciado nas edições bimestrais subsequentes deste acompanhamento, sujeitando-se inclusive a eventual adoção de medida cautelar de ofício, com ou sem prévia oitiva da parte, segundo o art. 276 do Regimento Interno do TCU, caso se vislumbre fundado receio de grave lesão ao erário, ao interesse público, ou risco de ineficácia da decisão de mérito. Nesse caso, poder-se-á determinar, entre outras providências, a suspensão do ato ou do procedimento impugnado, até que o Tribunal decida sobre o mérito da questão suscitada, nos termos do art. 45 da Lei 8.443/1992. 
Não obstante, cumpre ressaltar de pronto alguns aspectos relacionados à forma com que se deu a implementação da mudança referente à PGPM. Como visto, o instrumento adotado foi o Relatório de Avaliação de Receitas e Despesas Primárias (com ajustes no Siop e no Siafi) , em detrimento de alterações constitucionais-legais ou até mesmo do Projeto de Lei Orçamentária Anual (PLOA) , que, em regra, impactam os cálculos e as despesas sujeitas ao limite de gastos primários da União.
Disciplinado anualmente por intermédio das sucessivas Leis de Diretrizes Orçamentárias - LDOs (art. 62, § 4º, da Lei 14.194/2021, no caso do exercício financeiro de 2022) , o Relatório de Avaliação de Receitas e Despesas Primárias destina-se a cumprir o disposto no art. 9º da LRF, sendo submetido à apreciação da Comissão Mista de Planos, Orçamentos Públicos e Fiscalização do Congresso Nacional (CMO) . O conteúdo básico do RARDP é o seguinte:
I - a memória de cálculo das novas estimativas de receitas e despesas primárias e a demonstração da necessidade da limitação de empenho e movimentação financeira nos percentuais e montantes estabelecidos por órgão;
II - a revisão dos parâmetros estimados pela Secretaria de Política Econômica da Secretaria Especial de Fazenda do Ministério da Economia, que conterá, no mínimo, as estimativas anualizadas da variação real do Produto Interno Bruto - PIB, da massa salarial dos empregados com carteira assinada, do Índice Geral de Preços - Disponibilidade Interna - IGP-DI, do Índice Nacional de Preços ao Consumidor Amplo - IPCA e do Índice Nacional de Preços ao Consumidor - INPC, o preço médio do barril de petróleo, a média da taxa de câmbio do dólar dos Estados Unidos da América, a taxa referencial de juros do Sistema Especial de Liquidação e Custódia - Selic, o PIB nominal e o salário mínimo;
III - a justificativa das alterações de despesas primárias obrigatórias, explicitando as providências que serão adotadas quanto à alteração da dotação orçamentária, bem como os efeitos dos créditos extraordinários abertos;
IV - os cálculos relativos à frustração das receitas primárias, que terão por base os demonstrativos atualizados de que trata o inciso XII do Anexo II, e os demonstrativos equivalentes, no caso das demais receitas, justificando os desvios em relação à sazonalidade originalmente prevista;
V - a estimativa atualizada do resultado primário das empresas estatais, acompanhada da memória dos cálculos referentes às empresas que responderem pela variação;
VI - a justificativa dos desvios ocorridos em relação às projeções realizadas nos relatórios anteriores; e
VII - detalhamento das dotações relativas às despesas primárias obrigatórias com controle de fluxo financeiro, a identificação das respectivas ações e dos valores envolvidos.
Já o Projeto de Lei Orçamentária Anual constitui instrumento de planejamento da atuação governamental na forma de proposição legislativa sujeita a apreciação parlamentar, consoante o art. 166 da Constituição Federal e o cap. V da Resolução-CN 1/2006. Por meio do PLOA, são estimadas as receitas a serem arrecadadas ao longo do ano vindouro e autorizadas as despesas a serem realizadas com tais recursos.
Rememora-se, preliminarmente, que uma das mudanças metodológicas mais recentes com impacto orçamentário e fiscal envolveu o Fundo de Financiamento Estudantil (Fies) . Naquela oportunidade, a proposta de mudança foi veiculada no PLOA 2021, conforme apresentação e notas técnicas copiadas às peças 56-58 do presente processo. Com efeito, por intermédio do Acompanhamento do PLOA 2021 (TC Processo 030.532/2020-5) , que culminou no Acórdão 4055/2020-TCU-Plenário, de relatoria do ministro Aroldo Cedraz, este Tribunal avaliou a conformidade e a consistência fiscal da nova metodologia de apuração do impacto orçamentário e fiscal do Fies e não detectou qualquer indício de desconformidade.
Isso posto, em que pese a discussão técnica do tratamento orçamentário, contábil e fiscal da PGPM seja deveras anterior ao exercício de 2022, conforme se depreende das notas técnicas acostadas às peças 45 e 51 destes autos, resta evidente que a intenção original do Poder Executivo sempre foi veicular tal proposta de mudança também pela via do PLOA, senão vejamos:
Nota Técnica SEI 22288/2020/ME (peça 51, p. 5-6) 
31. Todavia, em 2019, por meio da referida Nota, a STN sugeriu a reclassificação das despesas da PGPM, porém reconheceu que cabe à Secretaria de Orçamento Federal dispor sobre a classificação orçamentária das despesas. Isto posto, em virtude do prazo constitucional para o encaminhamento da proposta orçamentária, bem como da complexidade do assunto envolvido e das consequências orçamentárias e financeiras da mudança da classificação das despesas com a formação de estoques da PGPM no orçamento, esta Secretaria não teve tempo hábil para avaliar qualquer mudança a ser incluída no Projeto de Lei Orçamentária para 2020 - PLOA 2020, motivo pelo qual o assunto está sendo abordado para o PLOA 2021.
 (...) 
45. Frente ao exposto, recomenda-se que, a partir do exercício financeiro de 2021, inclusive no que se refere à elaboração do respectivo Projeto de Lei Orçamentária para 2021 - PLOA 2021, as despesas executadas na ação '2130 - Formação de Estoques Públicos - AGF', bem como em qualquer outra ação que seja utilizada para registrar despesas com a formação e manutenção de estoques da PGPM, passem a ser classificadas como (...) (grifou-se) 
Nota Técnica SEI 55918/2021/ME (peça 51, p. 15-17) 
5. Dessa forma, recomenda-se que as alterações propostas sejam incluídas no texto substitutivo ao PLOA 2022 a ser encaminhado ao Congresso Nacional. Sugere-se, ainda, o envio do presente documento ao Secretário de Orçamento Federal para conhecimento e adoção das providências que julgar cabíveis.
 (...) 
12. É importante citar que no quadro acima está sendo considerada a dotação da ação 2130 - Formação de Estoques Públicos - AGF de R$ 469.022.378, que corresponde ao valor original do PLOA 2022. Todavia, convém ressaltar que esse valor pode sofrer alteração em virtude da nova estimativa de receitas a ser utilizada no Projeto substitutivo.
 (...) 
15. Vale ressaltar que em virtude da complexidade do assunto, especialmente no que tange aos efeitos fiscais dessa reclassificação, não houve tempo hábil para a inclusão das alterações no Projeto de Lei Orçamentária - PLOA 2022 original. Dessa forma, com o iminente encaminhamento de texto substitutivo ao PLOA 2022, recomenda-se que sejam feitas as alterações propostas a seguir
 (...) 
17. Dessa forma, recomenda-se que as alterações propostas sejam incluídas no texto substitutivo ao PLOA 2022. Sugere-se, ainda, o envio do presente documento ao Secretário de Orçamento Federal para conhecimento e adoção das providências que julgar cabíveis. (grifou-se) 
De fato, considerando que o PLOA está sujeito a rito específico de processo legislativo orçamentário, entende-se, a princípio, que este seria o locus adequado para veicular tal mudança. A uma, por se tratar de mudança estrutural com impacto materialmente relevante em termos de espaço fiscal, da ordem de R$ 1,4 bilhão. A duas, por preservar a competência alocativa e autorizativa do Parlamento, uma vez que a mudança afetou tanto despesas quanto receitas orçamentárias de 2022. A três, em obediência ao princípio da segurança jurídica, uma mudança dessa magnitude com o exercício financeiro de 2022 já em curso tem consequências adversas não triviais, como bem destacado pelo Ministério da Agricultura, Pecuária e Abastecimento (Mapa) , órgão gestor da PGPM. No Ofício 286/2022/GAB-GM/Mapa endereçado ao Ministério da Economia (ME) , o Mapa assim se pronunciou (peça 51, p. 23-24) :
a) ao alterar o Resultado Primário (RP) da Ação Orçamentária 2130 de '0' para '2', este Ministério estaria sujeitando as operações às condições próprias das despesas discricionárias, em especial a competição por limites de movimentação e empenho e de pagamento específicos e a exposição a possíveis contingenciamentos;
b) ao alterar as regras orçamentárias, como proposto, com o exercício em pleno andamento, paralisaria a execução, com bloqueios de dotação, até a regularização formal; e
c) há despesas empenhadas e pagas, respectivamente, nos montantes de R$ 29.489.988,30 e R$ 20.949.562,27, posição até 29 de março de 2022, que teriam que ser reclassificadas com mudança, inclusive, de GND, o que deveria ser objeto de análise mais detalhada.
Ao fazer essas ressalvas, o Mapa se colocou à disposição para dar continuidade à discussão técnica da reclassificação orçamentária da PGPM no âmbito do PLOA 2023. De fato, nesse mesmo sentido acautelatório é o posicionamento desta subunidade técnica da Corte de Contas, o qual merece ser devidamente registrado nesta assentada, sobretudo em face das menções feitas ao Tribunal de Contas da União nos seguintes expedientes do ME:
Nota Conjunta 5/2022/Cesef/Supef/STN/Seto-ME (peça 45, p. 3) 
11. Portanto, as despesas executadas na ação '2130 - Formação de Estoques Públicos - AGF', bem como em qualquer outra ação que seja utilizada para registrar despesas com a formação e manutenção de estoques da PGPM, devem ser classificadas como despesas correntes (e não mais como despesas de capital) ; e despesas primárias discricionárias (e não mais como despesas financeiras) , passando, portanto, a ficar sujeitas integralmente ao disposto no art. 9º da LRF, bem como aos limites previstos nos arts. 107 a 114 do ADCT incluídos pela Emenda Constitucional nº 95/2016, alterada pela Emenda Constitucional nº 113/2021. Esse entendimento firmado entre a STN e a SOF foi apresentado ao Tribunal de Contas da União em reunião realizada no dia 27 de setembro de 2021, sendo que nesse encontro ficou estabelecido que os ajustes no registro contábil da ação 2130, acima destacados, seriam realizados apenas na proposta orçamentária de 2022, de modo a não afetar o rito de execução e andamento do processo orçamentário de 2021. (grifou-se) 
Ofício SEI 106741/2022/ME (peça 51, p. 25) 
4. Além disso, foram realizadas diversas reuniões com o MAPA, por meio das quais a SOF e a STN prestaram todos os esclarecimentos às equipes do MAPA acerca da necessidade dessa reclassificação, bem como com o Tribunal de Contas da União. (grifou-se) 
É importante deixar indubitavelmente claro que houve somente uma única reunião técnica acerca do tema PGPM no exercício de 2021 com participação de representantes do corpo técnico do ME e desta Secretaria de Macroavaliação Governamental (Semag) do TCU. Essa reunião de 27/9/2021 ocorreu a pedido da Secretaria de Orçamento Federal - SOF (peça 59) e teve caráter meramente expositivo e informativo, ou seja, foi apenas para dar conhecimento à equipe da Semag sobre a 'proposta' de mudança que se encontrava em discussão no âmbito do Poder Executivo. Em nenhum momento houve manifestação de anuência por parte de qualquer representante da Semag/TCU em relação a qualquer aspecto da proposta apresentada pela SOF. Portanto, merecem reparo os trechos colacionados anteriormente, especialmente quanto à parte 'ficou estabelecido que os ajustes (...) seriam realizados apenas na proposta orçamentária de 2022', pois não houve qualquer deliberação 'chancelada' pelo TCU nesse sentido. Ademais, a mudança sequer ocorreu de fato no bojo do PLOA 2022.
Destarte, é interessante notar que, no mesmo trecho acima destacado, o ME reconheceu que eventual mudança dessa magnitude durante o exercício de 2021 então em curso poderia 'afetar o rito de execução e andamento do processo orçamentário de 2021'. Assim, para além do espaço fiscal gerado (repita-se, majoração do 'Teto de Gastos' para 2022 em R$ 1,4 bilhão) , percebe-se que o risco então vislumbrado pelo ME se encontra novamente presente neste momento, ao se processar tal mudança via RARDP em pleno andamento do exercício financeiro de 2022, ainda que mediante deliberação da Junta de Execução Orçamentária (JEO) - órgão colegiado competente para tanto, na forma do Decreto 9.884/2019 - conforme relatado no Ofício SEI 106741/2022/ME (peça 51, p. 25) .
Adicionalmente, convém realçar que a aludida despesa não foi criada/majorada neste exercício. Ao revés, conforme destacado pela equipe técnica (peça 60, p. 29-32) , referido dispêndio, anteriormente classificado como despesa financeira - e dessa forma consignado nas respectivas peças orçamentárias anuais - já existia em 2016, exercício em que se aferiu a base de cálculo do 'Teto de Gastos'. Porém, em 2022, sem qualquer chancela do Poder Legislativo e/ou dos demais atores institucionais (respectivos órgãos federais de controle, por exemplo) , empreendeu-se a multicitada alteração em sua metodologia de apuração, o que resultou em ampliação da capacidade do Poder Executivo federal de realizar despesas primárias, a partir deste exercício.
Não se olvida eventual mérito acerca da rediscussão da classificação da natureza fiscal dessa despesa, o que pode ou não resultar em mudança da base de cálculo do 'Teto de Gastos'. Todavia, tal modificação não deve ser operacionalizada por intermédio de um relatório bimestral de avaliação de receitas e despesas, o qual, conforme explicitado, não possui essa vocação, à luz das balizas estabelecidas pela LDO.
 Nesse sentido, entende-se que o Ministério da Economia, como um dos atores mais relevantes da gestão fiscal responsável, não deva implementar mudanças 'por dentro' na principal regra fiscal do País, por meio da mera divulgação no RARDP, à revelia dos demais atores institucionais, sobretudo do Congresso Nacional, sob pena de comprometimento da credibilidade do limite de despesas primárias inaugurado pela EC 95/2016 e recentemente alterado pela EC 113/2021.
Com efeito, de acordo com o art. 59, § 1º, inciso V, da LRF, os Tribunais de Contas alertarão os Poderes ou órgãos quando constatarem fatos que comprometam os custos ou os resultados dos programas ou indícios de irregularidades na gestão orçamentária. O Mapa deixou assente que as consequências decorrentes da reclassificação orçamentária da despesa com a PGPM com o exercício já em curso podem comprometer os resultados daquela política, haja vista que esta passa a estar sujeita a contingenciamentos ou bloqueios prudenciais, na forma da LRF e da LDO, e até mesmo ensejar eventuais irregularidades, pois há despesas materialmente relevantes já empenhadas, liquidadas e pagas cujos registros orçamentários e contábeis podem vir a sofrer modificações a posteriori. Diante desse cenário, entende-se cabível a emissão de alerta por este Tribunal de Contas da União, com fulcro no art. 59, § 1º, inciso V, da LRF, pois existem fatos capazes de comprometer os resultados dos programas e/ou acarretar irregularidades na gestão orçamentária.
Cumpre ressaltar que, nos termos do art. 5º, § 1º, da Resolução-TCU 142/2001, com redação dada pela Resolução-TCU 278/2016, as providências necessárias para emissão do alerta ora proposto podem ser adotadas diretamente pelo relator, no intuito de conferir celeridade e tempestividade à atuação oportuna e preventiva do TCU no controle da gestão fiscal. Nesse caso, o relator determinará o envio da correspondente comunicação via Presidência do Tribunal, submetendo sua deliberação ao Plenário na primeira sessão subsequente (art. 5º, § 3º, da citada Resolução) . Por fim, deve-se dar conhecimento do alerta à CMO (art. 5º, § 5º, da Resolução-TCU 142/2001) . Com efeito, rito processual sumário idêntico ao ora proposto já foi adotado tanto em 2017 (TC Processo 014.981/2017-3, de relatoria do Ministro Vital do Rêgo) , quanto em 2019 (TC Processo 005.345/2019-7, de relatoria do Ministro Bruno Dantas) . Em ambos os feitos, o respectivo relator emitiu alerta por despacho singular, submetendo-o à homologação do Plenário na sessão seguinte.
Ante o exposto, com fulcro no art. 3º-A da Resolução-TCU 142/2001, enviem-se os autos ao gabinete do ministro-relator Jorge Oliveira, com o seguinte item adicional à Proposta de Encaminhamento:
- alertar o Poder Executivo, com fundamento no art. 59, § 1º, inciso V, da Lei Complementar 101/2000, de que a reclassificação das despesas com formação e manutenção de estoques da Política de Garantia de Preços Mínimos (PGPM) - promovida de ofício por intermédio do Relatório de Avaliação de Receitas e Despesas Primárias do 1º bimestre de 2022 com o respectivo exercício financeiro já em curso - poderá comprometer os resultados da aludida política, bem como ensejar possíveis irregularidades na gestão orçamentária.
Os demais encaminhamentos propostos no presente acompanhamento (peça 60, p. 38-39) são de natureza informativa e o seu envio à CMO visa atender ao disposto no art. 139, § 3º, da Lei 14.194/2021 (LDO 2021) , in verbis:
3º Para fins de atendimento ao disposto no inciso I do § 1º do art. 59 da Lei Complementar nº 101, de 2000 - Lei de Responsabilidade Fiscal, o Tribunal de Contas da União deve enviar subsídios à Comissão Mista a que se refere o art. 166 da Constituição acerca de fatos e situações que possam comprometer a gestão fiscal e o atingimento das metas previstas nesta Lei, em especial a necessidade de limitação de empenho e pagamento de que trata o art. 9º da referida Lei.
É possível, portanto, que tais comandos sejam proferidos posteriormente em sede de acórdão, quando da apreciação conclusiva dos presentes autos, caso se opte pela deliberação monocrática preliminar em relação ao alerta proposto neste pronunciamento.
Por fim, quanto ao cumprimento da Resolução-TCU 315/2020, que disciplina a formulação de deliberações a serem emitidas por este Tribunal, os itens da Proposta de Encaminhamento não envolvem determinação ou recomendação a unidades jurisdicionadas, dispensando-se os procedimentos previstos na seção III (Da Construção Participativa das Deliberações) ."
3.	O Secretário da Semag emitiu parecer nos seguintes termos (peça 62) :
"1.	Manifesto-me de acordo com a proposta formulada pela equipe de fiscalização (peça 60, p. 38-39) , que contou com a anuência do Diretor da Diref (peça 61) , que acrescentou alerta preventivo pelos motivos expostos em seu pronunciamento, ao qual também me alinho.
De fato, as observações feitas pela equipe de fiscalização e as ponderações acrescidas pelo Diretor da Diref sobre a reclassificação das despesas com formação e manutenção de estoques da Política de Garantia de Preços Mínimos (PGPM) - promovida de ofício pelo Poder Executivo em 2022 - com impacto sobre o "Teto de Gastos", majorando-o em R$ 1,4 bilhão, conforme demonstrado na Tabela 17 da instrução, devido ao recálculo desde a instituição da regra pela EC 95/2016, justificam a emissão do Alerta proposto no pronunciamento da subunidade. 
Para além do modo como ocorreu a reclassificação das despesas da PGPM, que abre margem para expansão fiscal em 2022, também ressaltam os impactos que tal alteração poderá acarretar à condução da política por parte do Ministério da Agricultura, Pecuária e Abastecimento, podendo afetar a atuação estratégica da Pasta num ano de desafios e oportunidades importantes para o setor, marcado por eventos climáticos com impacto na produção e, desde fevereiro, pelo conflito armado deflagrado entre Rússia e Ucrânia, com impactos em custos, preços de insumos, produtos agrícolas e cadeia de suprimentos, conforme vem sendo largamente noticiado pela imprensa nacional e internacional.
Ante o exposto, com fulcro no art. 3º-A da Resolução-TCU 142/2001, submeto os autos ao ministro-relator Jorge Oliveira, com a seguinte proposta de encaminhamento consolidada, com a observação de que o alerta poderá ser adotado diretamente pelo ministro-relator, cuja deliberação deverá ser submetida posteriormente ao Plenário, conforme art. 5º, § 1º, da mesma Resolução:
i) alertar o Poder Executivo, com fundamento no art. 59, § 1º, inciso V, da Lei Complementar 101/2000, de que a reclassificação das despesas com formação e manutenção de estoques da Política de Garantia de Preços Mínimos (PGPM) - promovida de ofício por intermédio do Relatório de Avaliação de Receitas e Despesas Primárias do 1º bimestre de 2022 com o respectivo exercício financeiro já em curso -poderá comprometer os resultados da aludida política, bem como ensejar possíveis irregularidades na gestão orçamentária;
ii) informar ao presidente da Comissão Mista de Planos, Orçamentos Públicos e Fiscalização do Congresso Nacional, para fins de subsídios à referida Comissão, em atendimento ao disposto no art. 139, § 3º, da Lei 14.194/2021 (LDO 2022) , os seguintes fatos acerca da gestão fiscal no 1º bimestre de 2022:
ii.a) os resultados primários do Governo Central acumulados até fevereiro de 2022 a preços correntes (superávit de R$ 58,2 bilhões) e das empresas estatais federais (superávit de R$ 6,0 bilhões) , segundo a apuração oficial do Bacen (metodologia "abaixo da linha") , afiguram-se compatíveis com as metas fiscais do exercício de 2022, respectivamente, resultados primários deficitários de R$ 170,5 bilhões e de R$ 4,4 bilhões, estipuladas, respectivamente, pelos arts. 2º e 3º da Lei de Diretrizes Orçamentárias (LDO) da União para o exercício de 2022 (item 66 deste relatório) ;
ii.b) a projeção do resultado primário de 2022 das empresas estatais federais, com base no Demonstrativo da Necessidade de Financiamento Líquido, indica déficit expressivo das seguintes empresas: Emgepron, R$ 1.808,2 milhões; Hemobras, R$ 291,6 milhões; CMB, R$ 197,8 milhões; Emgea, R$ 170,8 milhões; Infraero, R$ 156,1 milhões; e Serpro, R$ 70,7 milhões (item 83) ;
ii.c) não obstante as projeções de receitas e despesas primárias da avaliação do 1º bimestre de 2022 indicarem a possibilidade de ampliação de R$ 103.568,1 milhões nas despesas primárias discricionárias dos Poderes da União, MPU e DPU, tal ampliação não ocorreu, em virtude da imposição de observância do "Teto de Gastos" (ADCT, art. 107) , haja vista que, de acordo com as projeções, as despesas primárias sujeitas ao regime do "Teto de Gastos" atingem montante de R$ 1.293,3 milhões abaixo do referido limite, sendo que há um excesso no Poder Executivo de R$ 1.722,3 milhões e um espaço nos demais Poderes, MPU e DPU de R$ 3.015,6 milhões (item 55) ;
ii.d) em razão da EC 113/2021, a LOA 2022 foi sancionada estabelecendo-se o "Teto de Gastos" para 2022 de R$ 1.679,6 bilhões, porém, com a reclassificação das despesas com a formação e manutenção de estoques da Política de Garantia de Preços Mínimos - PGPM, o montante passaria a ser de R$ 1.681,0 bilhões, assunto em exame neste Tribunal (item 101) ;
ii.e) não houve abertura ou reabertura de créditos especiais e os créditos suplementares abertos pelo Poder Executivo foram compatíveis com a meta de resultado primário e com o "Teto de Gastos" (item 117) ;
ii.f) o Poder Executivo substituiu os R$ 125,7 bilhões em fonte de recursos de operações de crédito (944) que amparavam a dotação condicionada destina ao pagamento de despesas obrigatórias do Regime Geral de Previdência Social (item 121) ;
ii.g) as projeções indicam suficiência para cumprimento da "Regra de Ouro" da ordem de R$ 15,1 bilhões no exercício de 2022 (item 124) ;
ii.h) há expectativa de cumprimento do art. 42 da LRF com margem de R$ 87,0 bilhões nas fontes não vinculadas/ordinárias (item 129) ;
iii) encaminhar cópia do acórdão a ser proferido nestes autos ao Ministério da Economia, à Controladoria-Geral da União, à Casa Civil da Presidência da República e ao presidente da Comissão Mista de Planos, Orçamentos Públicos e Fiscalização do Congresso Nacional, informando-lhes que o inteiro teor da referida decisão poderá ser consultado no Portal do TCU (www.tcu.gov.br/acordaos) ; e
iv) arquivar o presente processo, nos termos do art. 169, inciso V, do Regimento Interno do TCU.
Por fim, importa ressaltar que o exame empreendido pela equipe técnica e o Diretor da Diref e suas respectivas propostas de encaminhamento, obedeceram aos ditames estabelecidos pela Resolução-TCU 315/2020. Não obstante, convém informar que as aludidas propostas de encaminhamento não abarcam recomendações ou determinações, sendo dispensados os procedimentos descritos nos arts. 14 e 15 da mencionada Resolução desta Corte de Contas."
	É o relatório.

não há

Não atuou

ACOMPANHAMENTO dos resultados fiscais e da execução orçamentária e financeira da união no 1º BIMESTRE DE 2021. resultados primários do governo central e das empresas estatais A INDICAR TENDÊNCIA DE CUMPRIMENTO Das metas fiscais. expectativa de cumprimento da regra de ouro, da vedação de contrair obrigação nos dois últimos quadrimestres do mandato do presidente da república e do teto de gastos do novo regime fiscal. risco de comprometimento dos resultados da política de garantia de preços mínimos em virtude da reclassificação das despesas com formação e manutenção de estoques. alerta ao poder executivo. comunicações. arquivamento.

RELATÓRIO DE ACOMPANHAMENTO (RACOM)

Trata-se de relatório de acompanhamento efetuado com o propósito de avaliar os resultados fiscais e a execução orçamentária e financeira da União no 1º bimestre de 2022, com foco no grau de atingimento das metas fiscais e na conformidade do contingenciamento de despesas, em cumprimento ao disposto no art. 3º, inciso IV, alínea "a", da Resolução-TCU 142/2001.
Em pareceres alinhados, a equipe de fiscalização e o corpo diretivo da Secretaria de Macroavaliação Governamental - Semag concluíram que os resultados primários do Governo Central e das empresas estatais federais, acumulados até fevereiro de 2022, indicam tendência de cumprimento das metas fiscais do exercício. Para o Governo Central, a meta era de déficit de R$ 170,5 bilhões, e o resultado foi superavitário em R$ 58,2 bilhões, a preços correntes. Já para as estatais, a meta era de déficit de R$ 4,4 bilhões, e o resultado apurado foi de superávit de R$ 6,0 bilhões.
Embora o resultado global não cause preocupação, algumas empresas estatais apresentam provável déficit expressivo, que demanda atenção. Destaca-se a projeção de resultado negativo da Empresa Gerencial de Projetos Navais - Emgepron para o exercício de 2022, da ordem de R$ 1,8 bilhão. A tabela a seguir evidencia, para algumas estatais, os déficits apurados no 1º bimestre e a projeção anual, considerando as necessidades de financiamento conhecidas até a data do relatório de fiscalização.
	Empresa
	Resultado no
1º bimestre
	Resultado projetado para 2022

	Empresa Gerencial de Projetos Navais - Emgepron
	- R$ 332 milhões
	- R$ 1,8 bilhão

	Empresa Brasileira de Hemoderivados - Hemobras
	+ R$ 18 milhões
	- R$ 292 milhões

	Casa da Moeda do Brasil - CMB
	- R$ 111 milhões
	- R$ 198 milhões

	Empresa Gestora de Ativos - Emgea
	+ R$ 358 mil
	- R$ 171 milhões

	Empresa Brasileira de Infraestrutura Aeroportuária - Infraero
	- R$ 52 milhões
	- R$ 156 milhões

	Serviço Federal de Processamento de Dados - Serpro
	- R$ 389 milhões
	- R$ 71 milhões

No tocante à execução financeira, foi verificada a tendência de cumprimento do Teto de Gastos instituído pelo Novo Regime Fiscal (Emenda Constitucional 95, de 2016) . Embora o Poder Executivo tenha excedido a projeção do Teto em R$ 1,7 bilhão, o que precisará ser compensado nos bimestres seguintes, os demais Poderes, juntamente com o Ministério Público da União e a Defensoria Pública da União, permaneceram abaixo do Teto em R$ 3,0 bilhões.
A fiscalização constatou, ainda, que as projeções indicam suficiência para cumprimento da Regra de Ouro, com margem da ordem de R$ 15,1 bilhões no exercício de 2022. Sabe-se que a referida Regra, positivada no art. 167, inciso III, da Constituição Federal, veda a realização de operações de crédito que excedam o montante das despesas de capital, ressalvadas as autorizadas pelo Poder Legislativo por maioria absoluta. Nesse sentido, e com vistas ao pagamento de despesas obrigatórias do Regime Geral de Previdência Social, a Lei Orçamentária Anual para 2022 - LOA 2022 estabeleceu em R$ 125,7 bilhões o montante de receitas provenientes de operações de crédito que excede o total das despesas de capital, excedente esse que somente poderá ser executado após aprovação de projeto de lei de crédito suplementar. 
A notícia alentadora em relação a esses R$ 125,7 bilhões é que o Ministério da Economia autorizou a substituição integral da fonte de recursos de operações de crédito por fontes decorrentes do superávit financeiro apurado em 2021 ou projetado para 2022. Assim, não há necessidade de encaminhamento de projeto de lei de crédito suplementar ao Congresso Nacional, tampouco de emissão de títulos da dívida pública para atender à programação da dotação orçamentária. É um sinal de que, apesar dos efeitos danosos da crise sanitária, o Brasil continua avançando no sentido da recuperação e do fortalecimento das finanças públicas.
Outra exigência que está sob acompanhamento do TCU é a do art. 42 da Lei de Responsabilidade Fiscal - LRF, que veda, nos últimos dois quadrimestres do mandato do Presidente da República, contrair obrigação de despesa que não possa ser cumprida integralmente dentro dele, ou que tenha parcelas a serem pagas no exercício seguinte sem que haja suficiente disponibilidade de caixa para este efeito. A equipe de fiscalização verificou que há expectativa de cumprimento dessa condição com margem de R$ 87,0 bilhões, mantidas as premissas atuais e informações orçamentárias disponíveis no Siafi ao tempo da análise.
O ponto que despertou maior atenção tanto da equipe quanto dos dirigentes da Semag foi a reclassificação das despesas com a formação e manutenção de estoques da Política de Garantia de Preços Mínimos - PGPM, resultando, para 2022, na ampliação do limite de despesas primárias do Poder Executivo, em relação ao previsto na LOA 2022, no montante de R$ 1,4 bilhão. Para melhor compreensão, faz-se necessário esclarecer a origem dessa alteração.
A PGPM é a ferramenta utilizada pelo Ministério da Agricultura, Pecuária e Abastecimento - Mapa para diminuir oscilações na renda dos produtores rurais e assegurar uma remuneração mínima, atuando como balizadora da oferta de alimentos, incentivando ou desestimulando a produção e garantindo a regularidade do abastecimento nacional. Com esse objetivo, a Companhia Nacional de Abastecimento - Conab realiza operações de compra, armazenamento e venda de produtos agropecuários.
Originalmente, a formação e a manutenção de estoques públicos de produtos agropecuários eram custeadas mediante financiamento da Conab pelo Banco do Brasil, que, por sua vez, era financiado e remunerado pela União. A partir de março de 2004, no entanto, a Conab passou a contar com dotação orçamentária específica para aquisição e formação de estoques. Da mesma forma, na ocasião das vendas dos produtos, a Conab retorna os recursos ao Tesouro Nacional. Assim, não há mais operação de crédito.
Apesar dessa alteração normativa e procedimental, as receitas e despesas da Conab relativas a compra e venda de produtos agropecuários eram classificadas como financeiras até 16/3/2022, quando foi consignada a reclassificação no Relatório de Avaliação de Receitas e Despesas Primárias do 1º bimestre de 2022. Na verdade, o Ministério da Economia, com o aval da Junta de Execução Orçamentária instituída pelo Decreto 9.884/2019, alterou a base de cálculo do Teto de Gastos apurada em 2016, passando a considerar que o montante referente à formação de estoques no âmbito da PGPM constitui despesa primária, e não mais despesa financeira. O efeito para o exercício de 2022 equivale a uma elevação de R$ 1,4 bilhão no Teto.
A legalidade da alteração da base de cálculo do Teto de Gastos sem prévia apreciação do Congresso Nacional vem sendo avaliada pela Semag na etapa subsequente desta fiscalização. Minha assessoria já contatou a unidade técnica e solicitou que as conclusões dessa avaliação estejam contidas no relatório referente ao acompanhamento da execução orçamentária e financeira do 2º bimestre do corrente exercício. 
Ocorre que, a partir da reclassificação das despesas, as operações de aquisição de produtos no âmbito da PGPM passam a estar sujeitas a contingenciamentos ou bloqueios prudenciais, na forma da LRF e da Lei de Diretrizes Orçamentárias. Tais restrições podem impactar os resultados da Política num ano de grandes desafios para o setor, marcado por eventos climáticos adversos e pelo conflito armado deflagrado entre Rússia e Ucrânia, que tem afetado a disponibilidade e os preços de produtos agrícolas e suprimentos.
É provável que tais riscos tenham sido avaliados e ponderados pelo Governo Federal quando da tomada de decisão pela reclassificação das despesas. No entanto, cumpre ao TCU, em obediência ao disposto no art. 59, § 1º, inciso V, da LRF, emitir alerta ao Poder Executivo, ante a possibilidade de ficarem comprometidos os resultados da PGPM.
Acolho, portanto, a proposta da Semag no sentido de emitir o referido alerta e de subsidiar a Comissão Mista de Planos, Orçamentos Públicos e Fiscalização do Congresso Nacional com as informações resultantes da fiscalização ora apreciada. 
	Ante o exposto, VOTO no sentido de que o Tribunal adote a minuta de acórdão que ora submeto à deliberação deste Colegiado.
TCU, Sala das Sessões, em 29 de junho de 2022.
JORGE OLIVEIRA 
Relator